---
# Só mude aqui!!!!
author: "Maria Clara Figueiredo e Victória Raspante"
title: "Relatório de Aula Prática 03"
bibliography: referencias.bib
# A partir daqui nao faca alteracoes!!!!!
link-citations: true
csl: associacao-brasileira-de-normas-tecnicas-ipea.csl
subtitle: "<a href='https://bendeivide.github.io/courses/epaec/' target='_blank'>Estatística e Probabilidade</a> </br> <a href='https://bendeivide.github.io' target='_blank'>Prof. Ben Dêivide (DEFIM/CAP/UFSJ)</a>"
include-before-body: header.html
date: now
date-format: "DD/MM/YYYY, HH:mm"
lang: pt-BR
format:
  html:
    toc: true
    number-sections: true
    theme: bootstrap
    #css: styles.css
    code-fold: true
    code-summary: "Código"
    code-tools: true
execute:
  echo: true
  warning: false
  message: false
---


## 📌 Introdução

Descreva o contexto da prática e sua importância.

> Exemplo: análise da variabilidade em experimentos físicos utilizando uma catapulta.



## 🎯 Objetivos

### Objetivo geral

Descrever o objetivo principal da prática.

### Objetivos específicos

- Coletar dados experimentais  
- Aplicar estatística descritiva  
- Construir gráficos  
- Interpretar resultados  

---

## ⚙️ Metodologia

::: {.callout-note}
Descreva como o experimento foi realizado.
:::

- Materiais utilizados  
- Procedimento  
- Número de repetições  

---

## 🔍 Resultados e Discussão

### Importação do banco de dados

A base de dados foi importada para o R através da função `read_csv2()`e atribuída a `dados`.

```{r}
library(tidyverse)

dados <- read_csv2(
  "base_processamento_dados_engenharia_civil.csv",
  show_col_types = FALSE
)
```

Para verificar a correta importação dos dados, foram visualizadas as seis primeiras e as seis últimas observações da base utilizando, respectivamente, as funções `slice_head()` e `slice_tail()`.

```{r}
dados |>
  slice_head(n = 6) |>
  knitr::kable(
    caption = "Primeiras observações da base de dados",
    digits = 2
  )

dados |>
  slice_tail(n = 6) |>
  knitr::kable(
    caption = "Últimas observações da base de dados",
    digits = 2
  )

```

Para verificar as dimensões da base, utilizou-se `summarise()`, em conjunto com `n()` para contabilizar o número de observações e `ncol()` para obter a quantidade de variáveis.

```{r}
dados |>
  summarise(
    observacoes = n(),
    variaveis = ncol(dados)
  ) |>
  knitr::kable(
    caption = "Dimensões da base de dados"
  )
```

Portanto, a base de dados é composta por 100 observações e 10 variáveis.

```{r}
dados |>
  glimpse()

```

A estrutura da base foi inspecionada por meio da função `glimpse()`. Com o resultado obtido, já é possível verificar como o R reconheceu as variáveis, mas para uma visualização mais clara, utilizaremos a função `class()` aplicada às colunas da base por meio de `across()`

```{R}
tipos_variaveis <- dados |>
  summarise(
    across(
      everything(),
      ~ class(.x)
    )
  ) |>
  pivot_longer(
    cols = everything(),
    names_to = "Variável",
    values_to = "Tipo reconhecido pelo R"
  )

tipos_variaveis |>
  knitr::kable(
    caption = "Tipos das variáveis reconhecidos pelo R"
  )
```

Dessa forma, verificou-se que `idade_dias`, `abatimento_mm` e `densidade_kg_m3` foram reconhecidas pelo R como variáveis numéricas. Por outro lado, `id_corpo_prova`, `obra`, `tipo_concreto`, `resistencia_mpa`, `cimento_kg_m3`, `relacao_a_c` e `absorção_agregado_pct` foram reconhecidas como texto. Entretanto, `resistencia_mpa`, `cimento_kg_m3`, `relacao_a_c` e `absorção_agregado_pct` representam grandezas quantitativas e, portanto, indica a possível presença de inconsistências de formatação ou digitação nessas variáveis. 

### Investigação e Limpeza dos Dados

Inicialmente, observou-se a presença de dados ausentes, utilizando a função `is.na()` em conjunto com `summarise()` e `across()`, permitindo contabilizar a quantidade de valores ausentes em cada variável da base. Em seguida, foi utilizada a função `if_any()` para identificar as observações que apresentavam pelo menos um valor ausente.

```{R}
dados |>
  summarise(
    across(
      everything(),
      ~ sum(is.na(.x))
    )
  ) |>
  pivot_longer(
    cols = everything(),
    names_to = "Variável",
    values_to = "Valores ausentes"
  ) |>
  knitr::kable(
    caption = "Quantidade de valores ausentes por variável"
  )

registros_ausentes <- dados |>
  mutate(
    possui_na = if_any(
      everything(),
      is.na
    )
  ) |>
  filter(possui_na) |>
  select(-possui_na)

registros_ausentes |>
  knitr::kable(
    caption = "Observações contendo valores ausentes",
    digits = 2
  )

```

A análise identificou cinco valores ausentes na base de dados, distribuídos entre as variáveis `resistencia_mpa`, `relacao_a_c`, `abatimento_mm`, `densidade_kg_m3` e `absorção_agregado_pct`, cada uma apresentando um registro ausente. As demais variáveis não apresentaram valores ausentes. A análise das observações permite localizar exatamente os corpos de prova associados a essas ausências, o que será importante para definir posteriormente o tratamento mais adequado para cada caso.

Ressalta-se uma diferença em relação ao procedimento adotado no Relatório 02, em que a base foi importada utilizando a função `read.csv2()`, da `Base R`, e os campos sem preenchimento foram mantidos como strings vazias (`""`), sendo necessário identificá-los por meio da comparação `dados == ""`. No presente relatório, a importação foi realizada com a função `read_csv2()`, do pacote `readr`, que reconhece os campos vazios como valores ausentes (`NA`). Dessa forma, a identificação das ausências pode ser realizada diretamente com `is.na()`.

## 🧠 Considerações finais

Apresente uma síntese dos principais pontos observados no experimento.

- Retome o objetivo da prática e indique se ele foi alcançado.
- Destaque os principais aprendizados obtidos.
- Comente brevemente sobre a qualidade dos dados coletados.
- Sugira possíveis melhorias no procedimento experimental.

Evite repetir apenas os resultados; foque nas **conclusões e reflexões** sobre a prática realizada.

## Aprenda Quarto

Acesse [Quarto](https://quarto.org/).

## 📖 Referências