---
# Só mude aqui!!!!
author: "Maria Clara Figueiredo e Victória Raspante"
title: "Relatório de Aula Prática 03"
bibliography: referencias.bib
# A partir daqui nao faca alteracoes!!!!!
link-citations: true
csl: associacao-brasileira-de-normas-tecnicas-ipea.csl
subtitle: "<a href='https://bendeivide.github.io/courses/epaec/' target='_blank'>Estatística e Probabilidade</a> </br> <a href='https://bendeivide.github.io' target='_blank'>Prof. Ben Dêivide (DEFIM/CAP/UFSJ)</a>"
include-before-body: header.html
date: now
date-format: "DD/MM/YYYY, HH:mm"
lang: pt-BR
format:
  html:
    toc: true
    number-sections: true
    theme: bootstrap
    #css: styles.css
    code-fold: true
    code-summary: "Código"
    code-tools: true
execute:
  echo: true
  warning: false
  message: false
---


## 📌 Introdução

Descreva o contexto da prática e sua importância.

> Exemplo: análise da variabilidade em experimentos físicos utilizando uma catapulta.



## 🎯 Objetivos

### Objetivo geral

Descrever o objetivo principal da prática.

### Objetivos específicos

- Coletar dados experimentais  
- Aplicar estatística descritiva  
- Construir gráficos  
- Interpretar resultados  

---

## ⚙️ Metodologia

::: {.callout-note}
Descreva como o experimento foi realizado.
:::

- Materiais utilizados  
- Procedimento  
- Número de repetições  

---

## 🔍 Resultados e Discussão

### Importação do banco de dados

A base de dados foi importada para o R através da função `read_csv2()`e atribuída a `dados`.

```{r}
library(tidyverse)

dados <- read_csv2(
  "base_processamento_dados_engenharia_civil.csv",
  show_col_types = FALSE
)
```

Para verificar a correta importação dos dados, foram visualizadas as seis primeiras e as seis últimas observações da base utilizando, respectivamente, as funções `slice_head()` e `slice_tail()`.

```{r}
dados |>
  slice_head(n = 6) |>
  knitr::kable(
    caption = "Primeiras observações da base de dados",
    digits = 2
  )

dados |>
  slice_tail(n = 6) |>
  knitr::kable(
    caption = "Últimas observações da base de dados",
    digits = 2
  )

```

Para verificar as dimensões da base, utilizou-se `summarise()`, em conjunto com `n()` para contabilizar o número de observações e `ncol()` para obter a quantidade de variáveis.

```{r}
dados |>
  summarise(
    observacoes = n(),
    variaveis = ncol(dados)
  ) |>
  knitr::kable(
    caption = "Dimensões da base de dados"
  )
```

Portanto, a base de dados é composta por 100 observações e 10 variáveis.

```{r}
dados |>
  glimpse()

```

A estrutura da base foi inspecionada por meio da função `glimpse()`. Com o resultado obtido, já é possível verificar como o R reconheceu as variáveis, mas para uma visualização mais clara, utilizaremos a função `class()` aplicada às colunas da base por meio de `across()`

```{R}
tipos_variaveis <- dados |>
  summarise(
    across(
      everything(),
      ~ class(.x)
    )
  ) |>
  pivot_longer(
    cols = everything(),
    names_to = "Variável",
    values_to = "Tipo reconhecido pelo R"
  )

tipos_variaveis |>
  knitr::kable(
    caption = "Tipos das variáveis reconhecidos pelo R"
  )
```

Dessa forma, verificou-se que `idade_dias`, `abatimento_mm` e `densidade_kg_m3` foram reconhecidas pelo R como variáveis numéricas. Por outro lado, `id_corpo_prova`, `obra`, `tipo_concreto`, `resistencia_mpa`, `cimento_kg_m3`, `relacao_a_c` e `absorção_agregado_pct` foram reconhecidas como texto. Entretanto, `resistencia_mpa`, `cimento_kg_m3`, `relacao_a_c` e `absorção_agregado_pct` representam grandezas quantitativas e, portanto, indica a possível presença de inconsistências de formatação ou digitação nessas variáveis. 

### Investigação dos Dados

#### Dados Ausentes

Para observar se há dados ausentes, utilizando a função `is.na()` em conjunto com `summarise()` e `across()`, permitindo contabilizar a quantidade de valores ausentes em cada variável da base. Em seguida, foi utilizada a função `if_any()` para identificar as observações que apresentavam pelo menos um valor ausente.

```{R}
dados |>
  summarise(
    across(
      everything(),
      ~ sum(is.na(.x))
    )
  ) |>
  pivot_longer(
    cols = everything(),
    names_to = "Variável",
    values_to = "Valores ausentes"
  ) |>
  knitr::kable(
    caption = "Quantidade de valores ausentes por variável"
  )

registros_ausentes <- dados |>
  mutate(
    possui_na = if_any(
      everything(),
      is.na
    )
  ) |>
  filter(possui_na) |>
  select(-possui_na)

registros_ausentes |>
  knitr::kable(
    caption = "Observações contendo valores ausentes",
    digits = 2
  )
```

A análise identificou cinco valores ausentes na base de dados, distribuídos entre as variáveis `resistencia_mpa`, `relacao_a_c`, `abatimento_mm`, `densidade_kg_m3` e `absorção_agregado_pct`, cada uma apresentando um registro ausente. As demais variáveis não apresentaram valores ausentes. A análise das observações permite localizar exatamente os corpos de prova associados a essas ausências, o que será importante para definir posteriormente o tratamento mais adequado para cada caso.

Ressalta-se uma diferença em relação ao procedimento adotado no Relatório 02, em que a base foi importada utilizando a função `read.csv2()`, da `Base R`, e os campos sem preenchimento foram mantidos como strings vazias (`""`), sendo necessário identificá-los por meio da comparação `dados == ""`. No presente relatório, a importação foi realizada com a função `read_csv2()`, do pacote `readr`, que reconhece os campos vazios como valores ausentes (`NA`). Dessa forma, a identificação das ausências pode ser realizada diretamente com `is.na()`.

#### Variáveis Quantitativas

Considerando que algumas variáveis de natureza quantitativa foram reconhecidas pelo R como texto, realizou-se uma tentativa de conversão de seus valores para o formato numérico. Para facilitar a investigação, as variáveis foram reorganizadas com `pivot_longer()` e convertidas temporariamente por meio de `parse_double()`. Foram considerados potencialmente problemáticos os registros originalmente preenchidos cuja tentativa de conversão resultou em NA, permitindo identificar automaticamente os valores incompatíveis com o formato numérico esperado.

```{R}
variaveis_quantitativas_texto <- c(
  "resistencia_mpa",
  "cimento_kg_m3",
  "relacao_a_c",
  "absorção_agregado_pct"
)

problemas_identificados <- dados |>
  select(
    id_corpo_prova,
    all_of(variaveis_quantitativas_texto)
  ) |>
  pivot_longer(
    cols = all_of(variaveis_quantitativas_texto),
    names_to = "Variável",
    values_to = "Valor"
  ) |>
  mutate(
    valor_teste = parse_double(Valor)
  ) |>
  filter(
    !is.na(Valor) & is.na(valor_teste)
  ) |>
  select(
    id_corpo_prova,
    Variável,
    Valor
  )

problemas_identificados |>
  knitr::kable(
    caption = "Valores com inconsistências de formatação ou digitação",
    col.names = c(
      "Corpo de prova",
      "Variável",
      "Valor identificado"
    )
  )
```

A tentativa de conversão das variáveis quantitativas originalmente reconhecidas como texto permitiu identificar quatro registros com problemas de formatação ou digitação. Nos corpos de prova CP-008 e CP-045, foram encontrados valores com vírgula como separador decimal (38,7 e 0,55, respectivamente). Nos corpos de prova CP-019 e CP-064, foram identificados caracteres alfabéticos em valores que deveriam ser exclusivamente numéricos, correspondentes a 3O,4 e 390O, indicando a utilização da letra “O” no lugar do algarismo zero.

#### Variáveis Quanlitativas

Para verificar se todas as categorias de `obra` estão escritas de forma padronizada, utilizou-se as funções `count()` e `distinct()`.

```{R}
dados |>
  count(obra) |>
  knitr::kable(
    caption = "Frequência das categorias da variável obra",
    col.names = c("Obra", "Frequência")
  )

dados |>
  distinct(obra) |>
  arrange(obra)
```

Observa-se que a variável `obra`esta corretamente padronizada com quatro categorias de blocos. Com base no Relatório 02, era esperado que houvesse uma inconsistência de espaço adicional após uma das categorias. Entretanto, na importação realizada com `read_csv2()`, do pacote `readr`, esse espaço não foi identificado, uma vez que a função realiza, por padrão, o tratamento de espaços em branco durante a leitura dos dados. Dessa forma, a inconsistência presente no arquivo original não foi mantida na base importada no Relatório 03.

Já para verificar se todas as categorias da variável `tipo_concreto` estão escritas de forma padronizada, utilizou-se a função `count()`.

```{R}
dados |>
  count(tipo_concreto) |>
  knitr::kable(
    caption = "Frequência das categorias da variável tipo_concreto",
    col.names = c("Tipo de concreto", "Frequência")
  )
```

Assim, foram identificadas cinco categorias distintas na variável `tipo_concreto`: C25, C30, C35, C40 e c30. Observa-se que a categoria c30, registrada em uma única observação, representa a mesma classe de concreto que C30, diferenciando-se apenas pelo uso de letras minúsculas. Dessa forma, identifica-se uma inconsistência na padronização dessa variável.

### Limpando a Base de Dados

Antes de iniciar a etapa de limpeza e transformação dos dados, foi criada uma cópia da base original, denominada dados_limpos, conforme apresentado no código a seguir. 

```{R}
dados_limpos <- dados
```

Importante destacar que a preservação da base original é recomendável para garantir a rastreabilidade das alterações realizadas durante o processamento dos dados. Dessa forma, caso seja necessário revisar alguma decisão de limpeza ou comparar os valores tratados com os registros inicialmente importados, a base original permanece disponível e inalterada. 

#### Dados Ausentes

Considerando a baixa ocorrência de dados ausentes em relação ao número total de observações da base, optou-se pela exclusão das linhas que apresentaram-se como vazios. Essa abordagem permite trabalhar com observações completas nas análises subsequentes, sem a necessidade de estimar ou imputar valores não observados. Dessa forma, utilizou-se a função `drop_na()`, do pacote `tidyr`, que exclui as linhas contendo pelo menos um valor NA. Considerando que foram previamente identificadas cinco observações com dados ausentes, a base passou de 100 para 95 registros após o tratamento.

```{R}
dados_limpos <- dados_limpos |>
  drop_na()
```

Para conferir o resultado aplicou-se `summarise()`, `n()` e `is.na()`.

```{R}
dados_limpos |>
  summarise(
    across(everything(), ~ sum(is.na(.x)))
  ) |>
  pivot_longer(
    cols = everything(),
    names_to = "Variável",
    values_to = "Valores ausentes"
  ) |>
  knitr::kable(
    caption = "Verificação dos valores ausentes após o tratamento",
    col.names = c("Variável", "Valores ausentes")
  )
```

#### Variáveis Quantitativas

Após a identificação das inconsistências de digitação e formatação nas variáveis quantitativas, realizou-se o tratamento dos registros no objeto `dados_limpos`. As vírgulas utilizadas como separador decimal foram substituídas por pontos. Os registros contendo a letra “O” foram tratados individualmente, considerando a natureza de cada erro: em 3O,4, a letra foi substituída pelo algarismo zero, resultando em 30.4, enquanto em 390O a letra excedente foi removida, resultando em 390.

```{R}
dados_limpos <- dados_limpos |>
  mutate(
    resistencia_mpa = resistencia_mpa |>
      str_replace_all(",", ".") |>
      str_replace("3O.4", "30.4"),
    
    relacao_a_c = relacao_a_c |>
      str_replace_all(",", "."),
    
    cimento_kg_m3 = cimento_kg_m3 |>
      str_replace("390O", "390")
  )

dados_limpos <- dados_limpos |>
  mutate(
    resistencia_mpa = parse_double(resistencia_mpa),
    cimento_kg_m3 = parse_double(cimento_kg_m3),
    relacao_a_c = parse_double(relacao_a_c),
    absorção_agregado_pct = parse_double(absorção_agregado_pct)
  )
```

A Tabela abaixo apresenta os registros após a correção das inconsistências de digitação e formatação identificadas nas variáveis quantitativas.

```{R}
dados_limpos |>
  filter(
    id_corpo_prova %in% c(
      "CP-008",
      "CP-019",
      "CP-045",
      "CP-064"
    )
  ) |>
  select(
    id_corpo_prova,
    resistencia_mpa,
    cimento_kg_m3,
    relacao_a_c
  ) |>
  knitr::kable(
    caption = "Registros após a correção das inconsistências",
    col.names = c(
      "Corpo de prova",
      "Resistência (MPa)",
      "Cimento (kg/m³)",
      "Relação a/c"
    )
  )

```

Logo, os registros anteriormente identificados com inconsistências de digitação e formatação foram corrigidos, resultando na padronização do separador decimal e na correção dos caracteres indevidamente inseridos nos valores.

Em seguida, aplicou-se a função `summary()` para realizar uma análise estatística dos dados.

```{R}
dados_limpos |>
  summary()
```



#### Variáveis Qualitativas

Para a variável qualitativa tipo_concreto, foi identificada uma inconsistência relacionada ao uso de letras minúsculas. Para padronizar os registros, utilizou-se a função `str_to_upper()`, do pacote `stringr`, convertendo os caracteres para letras maiúsculas.

```{R}
dados_limpos <- dados_limpos |>
  mutate(
    tipo_concreto = str_to_upper(tipo_concreto)
  )

dados_limpos |>
  count(tipo_concreto) |>
  knitr::kable(
    caption = "Categorias da variável tipo_concreto após a padronização",
    col.names = c("Tipo de concreto", "Frequência")
  )
```

Dessa forma, a categoria c30 foi padronizada para C30, mantendo-se inalteradas as demais categorias que já apresentavam a grafia adequada.

Agora, com a base de dados limpa de inconsistências,tem-se:

```{R}
dados_limpos |>
  glimpse()

dados_limpos |>
  summary()
```


## 🧠 Considerações finais

Apresente uma síntese dos principais pontos observados no experimento.

- Retome o objetivo da prática e indique se ele foi alcançado.
- Destaque os principais aprendizados obtidos.
- Comente brevemente sobre a qualidade dos dados coletados.
- Sugira possíveis melhorias no procedimento experimental.

Evite repetir apenas os resultados; foque nas **conclusões e reflexões** sobre a prática realizada.

## Aprenda Quarto

Acesse [Quarto](https://quarto.org/).

## 📖 Referências