---
# Só mude aqui!!!!
author: "Maria Clara Figueiredo e Victória Raspante"
title: "Relatório de Aula Prática 03"
bibliography: referencias.bib
# A partir daqui nao faca alteracoes!!!!!
link-citations: true
csl: associacao-brasileira-de-normas-tecnicas-ipea.csl
subtitle: "<a href='https://bendeivide.github.io/courses/epaec/' target='_blank'>Estatística e Probabilidade</a> </br> <a href='https://bendeivide.github.io' target='_blank'>Prof. Ben Dêivide (DEFIM/CAP/UFSJ)</a>"
include-before-body: header.html
date: now
date-format: "DD/MM/YYYY, HH:mm"
lang: pt-BR
format:
  html:
    toc: true
    number-sections: true
    theme: bootstrap
    #css: styles.css
    code-fold: true
    code-summary: "Código"
    code-tools: true
execute:
  echo: true
  warning: false
  message: false
---


## 📌 Introdução

Descreva o contexto da prática e sua importância.

> Exemplo: análise da variabilidade em experimentos físicos utilizando uma catapulta.



## 🎯 Objetivos

### Objetivo geral

Descrever o objetivo principal da prática.

### Objetivos específicos

- Coletar dados experimentais  
- Aplicar estatística descritiva  
- Construir gráficos  
- Interpretar resultados  

---

## ⚙️ Metodologia

::: {.callout-note}
Descreva como o experimento foi realizado.
:::

- Materiais utilizados  
- Procedimento  
- Número de repetições  

---

## 🔍 Resultados e Discussão

### Importação do banco de dados

A base de dados foi importada para o R através da função `read_csv2()`e atribuída a `dados`.

```{r}
library(tidyverse)

dados <- read_delim(
  "base_processamento_dados_engenharia_civil.csv",
  delim = ";",
  locale = locale(decimal_mark = "."),
  show_col_types = FALSE
)
```

Para verificar a correta importação dos dados, foram visualizadas as seis primeiras e as seis últimas observações da base utilizando, respectivamente, as funções `slice_head()` e `slice_tail()`.

```{r}
dados |>
  slice_head(n = 6) |>
  knitr::kable(
    caption = "Primeiras observações da base de dados",
    digits = 2
  )

dados |>
  slice_tail(n = 6) |>
  knitr::kable(
    caption = "Últimas observações da base de dados",
    digits = 2
  )

```

Para verificar as dimensões da base, utilizou-se `summarise()`, em conjunto com `n()` para contabilizar o número de observações e `ncol()` para obter a quantidade de variáveis.

```{r}
dados |>
  summarise(
    observacoes = n(),
    variaveis = ncol(dados)
  ) |>
  knitr::kable(
    caption = "Dimensões da base de dados"
  )
```

Portanto, a base de dados é composta por 100 observações e 10 variáveis.

```{r}
dados |>
  glimpse()

```

A estrutura da base foi inspecionada por meio da função `glimpse()`. Com o resultado obtido, já é possível verificar como o R reconheceu as variáveis, mas para uma visualização mais clara, utilizaremos a função `class()` aplicada às colunas da base por meio de `across()`

```{R}
tipos_variaveis <- dados |>
  summarise(
    across(
      everything(),
      ~ class(.x)
    )
  ) |>
  pivot_longer(
    cols = everything(),
    names_to = "Variável",
    values_to = "Tipo reconhecido pelo R"
  )

tipos_variaveis |>
  knitr::kable(
    caption = "Tipos das variáveis reconhecidos pelo R"
  )
```

Dessa forma, verificou-se que `idade_dias`, `abatimento_mm`, `densidade_kg_m3` e `absorção_agregado_pct` foram reconhecidas pelo R como variáveis numéricas. Por outro lado, `id_corpo_prova`, `obra`, `tipo_concreto`, `resistencia_mpa`, `cimento_kg_m3` e `relacao_a_c` foram reconhecidas como texto. Entretanto, `resistencia_mpa`, `cimento_kg_m3`e `relacao_a_c` representam grandezas quantitativas e, portanto, indica a possível presença de inconsistências de formatação ou digitação nessas variáveis. 

### Investigação dos Dados

#### Dados Ausentes

Para observar se há dados ausentes, utilizando a função `is.na()` em conjunto com `summarise()` e `across()`, permitindo contabilizar a quantidade de valores ausentes em cada variável da base. Em seguida, foi utilizada a função `if_any()` para identificar as observações que apresentavam pelo menos um valor ausente.

```{R}
dados |>
  summarise(
    across(
      everything(),
      ~ sum(is.na(.x))
    )
  ) |>
  pivot_longer(
    cols = everything(),
    names_to = "Variável",
    values_to = "Valores ausentes"
  ) |>
  knitr::kable(
    caption = "Quantidade de valores ausentes por variável"
  )

registros_ausentes <- dados |>
  mutate(
    possui_na = if_any(
      everything(),
      is.na
    )
  ) |>
  filter(possui_na) |>
  select(-possui_na)

registros_ausentes |>
  knitr::kable(
    caption = "Observações contendo valores ausentes",
    digits = 2
  )
```

A análise identificou cinco valores ausentes na base de dados, distribuídos entre as variáveis `resistencia_mpa`, `relacao_a_c`, `abatimento_mm`, `densidade_kg_m3` e `absorção_agregado_pct`, cada uma apresentando um registro ausente. As demais variáveis não apresentaram valores ausentes. A análise das observações permite localizar exatamente os corpos de prova associados a essas ausências, o que será importante para definir posteriormente o tratamento mais adequado para cada caso.

Ressalta-se uma diferença em relação ao procedimento adotado no Relatório 02, em que a base foi importada utilizando a função `read.csv2()`, da `Base R`, e os campos sem preenchimento foram mantidos como strings vazias (`""`), sendo necessário identificá-los por meio da comparação `dados == ""`. No presente relatório, a importação foi realizada com a função `read_csv2()`, do pacote `readr`, que reconhece os campos vazios como valores ausentes (`NA`). Dessa forma, a identificação das ausências pode ser realizada diretamente com `is.na()`.

#### Variáveis Quantitativas

Considerando que algumas variáveis de natureza quantitativa foram reconhecidas pelo R como texto, realizou-se uma tentativa de conversão de seus valores para o formato numérico. Para facilitar a investigação, as variáveis foram reorganizadas com `pivot_longer()` e convertidas temporariamente por meio de `parse_double()`. Foram considerados potencialmente problemáticos os registros originalmente preenchidos cuja tentativa de conversão resultou em NA, permitindo identificar automaticamente os valores incompatíveis com o formato numérico esperado.

```{R}
variaveis_quantitativas_texto <- c(
  "resistencia_mpa",
  "cimento_kg_m3",
  "relacao_a_c"
)

problemas_identificados <- dados |>
  select(
    id_corpo_prova,
    all_of(variaveis_quantitativas_texto)
  ) |>
  pivot_longer(
    cols = all_of(variaveis_quantitativas_texto),
    names_to = "Variável",
    values_to = "Valor"
  ) |>
  mutate(
    valor_teste = parse_double(Valor)
  ) |>
  filter(
    !is.na(Valor) & is.na(valor_teste)
  ) |>
  select(
    id_corpo_prova,
    Variável,
    Valor
  )

problemas_identificados |>
  knitr::kable(
    caption = "Valores com inconsistências de formatação ou digitação",
    col.names = c(
      "Corpo de prova",
      "Variável",
      "Valor identificado"
    )
  )
```

A tentativa de conversão das variáveis quantitativas originalmente reconhecidas como texto permitiu identificar quatro registros com problemas de formatação ou digitação. Nos corpos de prova CP-008 e CP-045, foram encontrados valores com vírgula como separador decimal (38,7 e 0,55, respectivamente). Nos corpos de prova CP-019 e CP-064, foram identificados caracteres alfabéticos em valores que deveriam ser exclusivamente numéricos, correspondentes a 3O,4 e 390O, indicando a utilização da letra “O” no lugar do algarismo zero.

#### Variáveis Qualitativas

Para verificar se todas as categorias de `obra` estão escritas de forma padronizada, utilizou-se as funções `count()` e `distinct()`.

```{R}
dados |>
  count(obra) |>
  knitr::kable(
    caption = "Frequência das categorias da variável obra",
    col.names = c("Obra", "Frequência")
  )

dados |>
  distinct(obra) |>
  arrange(obra)
```

Observa-se que a variável `obra` apresenta uma inconsistência de padronização, um dos registros da categoria "Bloco B" apresenta um espaço adicional ao final do texto, fazendo com que o R o reconheça como uma categoria diferente de "Bloco B".

Já para verificar se todas as categorias da variável `tipo_concreto` estão escritas de forma padronizada, utilizou-se a função `count()`.

```{R}
dados |>
  count(tipo_concreto) |>
  knitr::kable(
    caption = "Frequência das categorias da variável tipo_concreto",
    col.names = c("Tipo de concreto", "Frequência")
  )
```

Assim, foram identificadas cinco categorias distintas na variável `tipo_concreto`: C25, C30, C35, C40 e c30. Observa-se que a categoria c30, registrada em uma única observação, representa a mesma classe de concreto que C30, diferenciando-se apenas pelo uso de letras minúsculas. Dessa forma, identifica-se uma inconsistência na padronização dessa variável.

### Limpeza da Base de Dados

Antes de iniciar a etapa de limpeza e transformação dos dados, foi criada uma cópia da base original, denominada dados_limpos, conforme apresentado no código a seguir. 

```{R}
dados_limpos <- dados
```

Importante destacar que a preservação da base original é recomendável para garantir a rastreabilidade das alterações realizadas durante o processamento dos dados. Dessa forma, caso seja necessário revisar alguma decisão de limpeza ou comparar os valores tratados com os registros inicialmente importados, a base original permanece disponível e inalterada. 

#### Dados Ausentes

Considerando a baixa ocorrência de dados ausentes em relação ao número total de observações da base, optou-se pela exclusão das linhas que apresentaram-se como vazios. Essa abordagem permite trabalhar com observações completas nas análises subsequentes, sem a necessidade de estimar ou imputar valores não observados. Dessa forma, utilizou-se a função `drop_na()`, do pacote `tidyr`, que exclui as linhas contendo pelo menos um valor NA. Considerando que foram previamente identificadas cinco observações com dados ausentes, a base passou de 100 para 95 registros após o tratamento.

```{R}
dados_limpos <- dados_limpos |>
  drop_na()
```

Para conferir o resultado aplicou-se `summarise()`, `n()` e `is.na()`.

```{R}
dados_limpos |>
  summarise(
    across(everything(), ~ sum(is.na(.x)))
  ) |>
  pivot_longer(
    cols = everything(),
    names_to = "Variável",
    values_to = "Valores ausentes"
  ) |>
  knitr::kable(
    caption = "Verificação dos valores ausentes após o tratamento",
    col.names = c("Variável", "Valores ausentes")
  )
```

#### Variáveis Quantitativas

Após a identificação das inconsistências de digitação e formatação nas variáveis quantitativas, realizou-se o tratamento dos registros no objeto `dados_limpos`. As vírgulas utilizadas como separador decimal foram substituídas por pontos. Os registros contendo a letra “O” foram tratados individualmente, considerando a natureza de cada erro: em 3O,4, a letra foi substituída pelo algarismo zero, resultando em 30.4, enquanto em 390O a letra excedente foi removida, resultando em 390.

```{R}
dados_limpos <- dados_limpos |>
  mutate(
    resistencia_mpa = resistencia_mpa |>
      str_replace_all(",", ".") |>
      str_replace("3O.4", "30.4"),
    
    relacao_a_c = relacao_a_c |>
      str_replace_all(",", "."),
    
    cimento_kg_m3 = cimento_kg_m3 |>
      str_replace("390O", "390")
  )

dados_limpos <- dados_limpos |>
  mutate(
    resistencia_mpa = parse_double(resistencia_mpa),
    cimento_kg_m3 = parse_double(cimento_kg_m3),
    relacao_a_c = parse_double(relacao_a_c)
  )
```

A Tabela abaixo apresenta os registros após a correção das inconsistências de digitação e formatação identificadas nas variáveis quantitativas.

```{R}
dados_limpos |>
  filter(
    id_corpo_prova %in% c(
      "CP-008",
      "CP-019",
      "CP-045",
      "CP-064"
    )
  ) |>
  select(
    id_corpo_prova,
    resistencia_mpa,
    cimento_kg_m3,
    relacao_a_c
  ) |>
  knitr::kable(
    caption = "Registros após a correção das inconsistências",
    col.names = c(
      "Corpo de prova",
      "Resistência (MPa)",
      "Cimento (kg/m³)",
      "Relação a/c"
    )
  )

```

Logo, os registros anteriormente identificados com inconsistências de digitação e formatação foram corrigidos, resultando na padronização do separador decimal e na correção dos caracteres indevidamente inseridos nos valores.

Em seguida, aplicou-se a função `summary()` para realizar uma análise estatística dos dados.

```{R}
dados_limpos |>
  summary()
```

Observa-se, ainda, alguns valores suspeitos: 

  - `idade_dias`: máximo = 280, fora do padrão de idades obsevados (7, 14, 28, 56);
  - `abatimento_mm`: máximo = 12.500, muito acima da média e mediana observadas; 
  - `densidade_kg_m3`: mínimo = 238, muito abaixo da média e mediana observadas;
  - `absorção_agregado_pct`: máximo = 18,4, muito acima da média e mediana observadas.

Considerando que possívelmente foram erros de digitação ao preencher os dados, fez-se os devidos ajustes.

```{R}
dados_limpos <- dados_limpos |>
  mutate(
    idade_dias = if_else(
      id_corpo_prova == "CP-085", 28, idade_dias
    ),
    abatimento_mm = if_else(
      id_corpo_prova == "CP-032", 125, abatimento_mm
    ),
    densidade_kg_m3 = if_else(
      id_corpo_prova == "CP-053", 2380, densidade_kg_m3
    ),
    absorção_agregado_pct = if_else(
      id_corpo_prova == "CP-072", 1.84, absorção_agregado_pct
    )
  )

```

```{R}
dados_limpos |>
  filter(
    id_corpo_prova %in% c(
      "CP-032",
      "CP-053",
      "CP-072",
      "CP-085"
    )
  ) |>
  select(
    id_corpo_prova,
    idade_dias,
    abatimento_mm,
    densidade_kg_m3,
    absorção_agregado_pct
  ) |>
  knitr::kable(
    caption = "Registros após a correção dos valores inconsistentes",
    col.names = c(
      "Corpo de prova",
      "Idade (dias)",
      "Abatimento (mm)",
      "Densidade (kg/m³)",
      "Absorção (%)"
    ),
    digits = 2
  )

```

#### Variáveis Qualitativas

Para as variáveis qualitativas `obras` e `tipo_concreto`, foram identificadas inconsistências de padronização. Na variável `obras`, foi identificado um espaço adicional ao final de um dos registros da categoria “Bloco B”, enquanto, para `tipo_concreto`, foi identificada a categoria c30 escrita com letra minúscula. Para a correção, utilizaram-se as funções `str_trim()` e `str_to_upper()`, do pacote `stringr`, respectivamente.

```{R}
dados_limpos <- dados_limpos |>
  mutate(
    obra = str_trim(obra),
    tipo_concreto = str_to_upper(tipo_concreto)
  )

dados_limpos |>
  count(obra) |>
  knitr::kable(
    caption = "Categorias da variável obra após a padronização",
    col.names = c("Obra", "Frequência")
  )

dados_limpos |>
  count(tipo_concreto) |>
  knitr::kable(
    caption = "Categorias da variável tipo_concreto após a padronização",
    col.names = c("Tipo de concreto", "Frequência")
  )
```

Dessa forma, ambas as variáveis qualitativas passaram a apresentar categorias consistentes e adequadamente padronizadas.

Após a realização das etapas de tratamento e correção das inconsistências identificadas, obteve-se a base de dados limpa, cuja estrutura e estatísticas descritivas são apresentadas a seguir.

```{R}
dados_limpos |>
  glimpse()

dados_limpos |>
  summary()
```

Após o processo de limpeza, a base passou a apresentar 95 observações e 10 variáveis. As variáveis quantitativas foram adequadamente convertidas para o tipo numérico (`<dbl>`), permitindo a obtenção de suas estatísticas descritivas. Além disso, foram corrigidas as inconsistências de digitação e formatação previamente identificadas, bem como a padronização da variável qualitativa `tipo_concreto`. Os registros contendo valores ausentes foram removidos, reduzindo a base original de 100 para 95 observações.

A análise do resumo da base após o tratamento também demonstra a correção dos valores considerados inconsistentes. A idade máxima dos corpos de prova passou a ser 56 dias, o abatimento máximo 175 mm, a densidade passou a apresentar valores compatíveis com a ordem de grandeza dos demais registros e a absorção máxima foi reduzida após a correção do valor discrepante. Dessa forma, a base `dados_limpos` encontra-se estruturada para realização das análises estatística.

### Processamento dos Dados

#### Resistência Média

Com o objetivo de avaliar o comportamento da resistência à compressão dos corpos de prova, inicialmente foi calculada a resistência média considerando o conjunto total de observações. Posteriormente, os dados foram agrupados por bloco da obra, tipo de concreto e idade do corpo de prova, utilizando-se as funções `group_by()` e `summarise()` do pacote `dplyr`.

```{R}
dados_limpos |>
  summarise(
    resistencia_media = mean(resistencia_mpa)
  ) |>
  knitr::kable(
    caption = "Resistência média à compressão dos corpos de prova geral",
    col.names = "Resistência média (MPa)",
    digits = 2
  )

dados_limpos |>
  group_by(obra) |>
  summarise(
    resistencia_media = mean(resistencia_mpa)
  ) |>
  knitr::kable(
    caption = "Resistência média à compressão por bloco da obra",
    col.names = c("Obra", "Resistência média (MPa)"),
    digits = 2
  )

dados_limpos |>
  group_by(tipo_concreto) |>
  summarise(
    resistencia_media = mean(resistencia_mpa)
  ) |>
  knitr::kable(
    caption = "Resistência média à compressão por tipo de concreto",
    col.names = c("Tipo de concreto", "Resistência média (MPa)"),
    digits = 2
  )

dados_limpos |>
  group_by(idade_dias) |>
  summarise(
    resistencia_media = mean(resistencia_mpa)
  ) |>
  arrange(idade_dias) |>
  knitr::kable(
    caption = "Resistência média à compressão por idade do corpo de prova",
    col.names = c("Idade (dias)", "Resistência média (MPa)"),
    digits = 2
  )

```

Para comparar os blocos da obra quanto à resistência à compressão, calculou-se a resistência média dos corpos de prova para cada bloco por meio das funções `group_by()` e `summarise()`. Posteriormente, os resultados foram ordenados de forma decrescente utilizando `arrange()`, permitindo identificar os blocos que apresentaram a maior e a menor resistência média.

```{R}
dados_limpos |>
  group_by(obra) |>
  summarise(
    resistencia_media = mean(resistencia_mpa)
  ) |>
  arrange(desc(resistencia_media)) |>
  knitr::kable(
    caption = "Resistência média à compressão por bloco da obra",
    col.names = c(
      "Obra",
      "Resistência média (MPa)"
    ),
    digits = 2
  )
```

Conforme apresentado na tabela, o Bloco B apresentou a maior resistência média à compressão, com 35,68 MPa, enquanto o Bloco C apresentou a menor resistência média, com 32,62 MPa. Os Blocos A e D apresentaram valores intermediários, de 33,43 MPa e 33,35 MPa.

Para avaliar a resistência à compressão em função da classe do concreto, calculou-se a resistência média dos corpos de prova para cada categoria de `tipo_concreto`. Os dados foram agrupados por classe e, posteriormente, ordenados de forma decrescente de acordo com a resistência média obtida.

```{R}
dados_limpos |>
  group_by(tipo_concreto) |>
  summarise(
    resistencia_media = mean(resistencia_mpa)
  ) |>
  arrange(desc(resistencia_media)) |>
  knitr::kable(
    caption = "Resistência média à compressão por tipo de concreto",
    col.names = c(
      "Tipo de concreto",
      "Resistência média (MPa)"
    ),
    digits = 2
  )
```

Conforme apresentado na tabela, a classe C40 apresentou a maior resistência média à compressão, com 43,33 MPa, seguida pelas classes C35, C30 e C25, com resistências médias de 37,14 MPa, 32,08 MPa e 27,45 MPa, respectivamente. Observa-se, portanto, um aumento da resistência média à compressão conforme aumenta a classe de resistência do concreto, comportamento compatível com a classificação adotada para os diferentes tipos de concreto.

Para comparar as características médias das diferentes classes de concreto, utilizou-se a função `aggregate()`, calculando-se, para cada categoria de `tipo_concreto`, os valores médios de resistência à compressão, consumo de cimento, relação água/cimento, abatimento e densidade.

```{R}
medias_tipo_concreto <- aggregate(
  cbind(
    resistencia_mpa,
    cimento_kg_m3,
    relacao_a_c,
    abatimento_mm,
    densidade_kg_m3
  ) ~ tipo_concreto,
  data = dados_limpos,
  FUN = mean
)

medias_tipo_concreto |>
  knitr::kable(
    caption = "Valores médios das variáveis por tipo de concreto",
    col.names = c(
      "Tipo de concreto",
      "Resistência (MPa)",
      "Cimento (kg/m³)",
      "Relação a/c",
      "Abatimento (mm)",
      "Densidade (kg/m³)"
    ),
    digits = 2
  )
```

Os resultados mostram que o aumento da classe do concreto está associado ao aumento da resistência média à compressão e do consumo médio de cimento. A resistência média aumentou de 27,45 MPa, para o concreto C25, para 43,33 MPa, no C40, enquanto o consumo médio de cimento passou de 322,35 kg/m³ para 404,12 kg/m³.

Em relação à razão água/cimento, observa-se comportamento inverso, com redução de 0,62 no C25 para 0,48 no C40. O abatimento médio também apresentou redução gradual entre as classes, variando de 113,58 mm no C25 a 104,94 mm no C40. Por outro lado, a densidade apresentou valores relativamente próximos entre as classes, variando entre 2.362,50 e 2.383,47 kg/m³. De modo geral, os resultados evidenciam diferenças nas características médias dos concretos em função de suas respectivas classes.

#### Resistência Relativa

Para o cálculo da resistência relativa, adotou-se como resistência de referência o valor correspondente à classe de resistência de cada concreto, sendo 25 MPa para C25, 30 MPa para C30, 35 MPa para C35 e 40 MPa para C40. A variável `resistencia_referencia` foi definida utilizando-se a função `case_when()`, enquanto a variável `resistencia_relativa` foi obtida pela razão entre a resistência à compressão observada e a respectiva resistência de referência.

```{R}
dados_limpos <- dados_limpos |>
  mutate(
    resistencia_referencia = case_when(
      tipo_concreto == "C25" ~ 25,
      tipo_concreto == "C30" ~ 30,
      tipo_concreto == "C35" ~ 35,
      tipo_concreto == "C40" ~ 40
    ),
    resistencia_relativa = resistencia_mpa / resistencia_referencia
  )

dados_limpos <- dados_limpos |>
  select(-resistencia_referencia)

dados_limpos |>
  select(
    id_corpo_prova,
    tipo_concreto,
    resistencia_mpa,
    resistencia_relativa
  ) |>
  slice_head(n = 10) |>
  knitr::kable(
    caption = "Resistência relativa dos corpos de prova",
    col.names = c(
      "Corpo de prova",
      "Tipo de concreto",
      "Resistência (MPa)",
      "Resistência relativa"
    ),
    digits = 2
  )
```

A resistência relativa permite comparar a resistência observada com a resistência de referência de cada classe de concreto. Valores superiores a 1,00 indicam resistência acima da referência, enquanto valores inferiores a 1,00 indicam resistência abaixo da referência.

#### Classificação quanto a Resistência

Para a classificação dos corpos de prova, utilizou-se como critério a resistência relativa calculada anteriormente. Os corpos de prova com resistência relativa inferior a 1 foram classificados como “Abaixo da referência”, enquanto aqueles com valor igual ou superior a 1 foram classificados como “Atende ou supera a referência”. Esse critério permite avaliar a resistência observada em relação ao valor de referência adotado para cada classe de concreto.

```{R}
dados_limpos <- dados_limpos |>
  mutate(
    classificacao = case_when(
      resistencia_relativa < 1 ~ "Abaixo da referência",
      resistencia_relativa >= 1 ~ "Atende ou supera a referência"
    )
  )

dados_limpos |>
  count(classificacao) |>
  knitr::kable(
    caption = "Classificação dos corpos de prova quanto à resistência",
    col.names = c("Classificação", "Frequência")
  )

```

Com base nos resultados, dos 95 corpos de prova analisados, 72 atenderam ou superaram a resistência de referência, enquanto 23 apresentaram resistência abaixo da referência. Dessa forma, observa-se predominância de corpos de prova com resistência igual ou superior ao valor adotado como referência para sua respectiva classe de concreto.

Para verificar se a resistência de cada corpo de prova se encontra acima da média de sua respectiva classe de concreto, os dados foram agrupados por `tipo_concreto`. Em seguida, utilizou-se `mutate()` para criar a variável lógica `acima_media`, que assume `TRUE` quando a resistência observada é superior à média do grupo e `FALSE` caso contrário.

```{R}
dados_limpos <- dados_limpos |>
  group_by(tipo_concreto) |>
  mutate(
    acima_media = resistencia_mpa > mean(resistencia_mpa)
  ) |>
  ungroup()

dados_limpos |>
  count(tipo_concreto, acima_media) |>
  knitr::kable(
    caption = "Classificação dos corpos de prova em relação à média de sua classe",
    col.names = c(
      "Tipo de concreto",
      "Acima da média",
      "Frequência"
    )
  )
```

A variável `acima_media` permitiu identificar a distribuição dos corpos de prova em relação à resistência média de cada classe de concreto. Para as classes C25, C30, C35 e C40, foram identificados, respectivamente, 16, 15, 9 e 8 corpos de prova com resistência superior à média de sua respectiva classe.

### Agrupamento dos Dados

Para verificar a distribuição das observações entre as diferentes classes de concreto, os dados foram agrupados pela variável `tipo_concreto`. Em seguida, utilizou-se `summarise()` em conjunto com `n()` para determinar a quantidade de corpos de prova pertencentes a cada classe.

```{R}
dados_limpos |>
  group_by(tipo_concreto) |>
  summarise(
    quantidade = n()
  ) |>
  knitr::kable(
    caption = "Quantidade de observações por tipo de concreto",
    col.names = c(
      "Tipo de concreto",
      "Quantidade de observações"
    )
  )
```

A distribuição dos corpos de prova entre as classes de concreto não é uniforme. A classe C30 apresentou o maior número de observações, com 32 registros, seguida pelas classes C25, com 26, C35, com 21, e C40, com 16 observações.

Para comparar a resistência média entre as diferentes classes de concreto, os dados foram agrupados por `tipo_concreto` e resumidos por meio das funções `group_by()` e `summarise()`. Posteriormente, utilizou-se `arrange()` para ordenar os resultados de forma decrescente em relação à resistência média.

```{R}
dados_limpos |>
  group_by(tipo_concreto) |>
  summarise(
    resistencia_media = mean(resistencia_mpa)
  ) |>
  arrange(desc(resistencia_media)) |>
  knitr::kable(
    caption = "Resistência média por tipo de concreto",
    col.names = c(
      "Tipo de concreto",
      "Resistência média (MPa)"
    ),
    digits = 2
  )
```

Assim como visto anteriormente, a classe C40 apresenta a maior resistência média, seguida pelas classes C35, C30 e C25, com 43,33 MPa, 37,14 MPa, 32,08 MPa e 27,45 MPa, respectivamente.

Para caracterizar a distribuição da resistência à compressão em cada classe de concreto, foram calculados o número de observações, a média, a mediana, o desvio-padrão e os valores mínimo e máximo. Para isso, os dados foram agrupados por `tipo_concreto` e as estatísticas foram obtidas simultaneamente por meio da função `summarise()`.

```{R}
dados_limpos |>
  group_by(tipo_concreto) |>
  summarise(
    quantidade = n(),
    media = mean(resistencia_mpa),
    mediana = median(resistencia_mpa),
    desvio_padrao = sd(resistencia_mpa),
    minimo = min(resistencia_mpa),
    maximo = max(resistencia_mpa)
  ) |>
  knitr::kable(
    caption = "Estatísticas da resistência por tipo de concreto",
    col.names = c(
      "Tipo de concreto",
      "N",
      "Média (MPa)",
      "Mediana (MPa)",
      "Desvio-padrão (MPa)",
      "Mínimo (MPa)",
      "Máximo (MPa)"
    ),
    digits = 2
  )
```

Observa-se que as médias e medianas apresentam valores próximos em todas as classes de concreto, indicando pouca diferença entre essas medidas de tendência central. Os desvios-padrão variaram entre 2,77 MPa e 3,77 MPa, sendo a classe C35 a que apresentou maior dispersão dos valores de resistência e a classe C25 a menor. Além disso, verifica-se o aumento dos valores de resistência à compressão, incluindo mínimos e máximos, conforme aumenta a classe do concreto.

Complementarmente, uma tabela com várias estatísticas é mais informativa do que a apresentação apenas da média, pois permite avaliar não somente o valor central dos dados, mas também sua dispersão e amplitude. A mediana possibilita comparar a tendência central com a média, o desvio-padrão indica a variabilidade dos resultados e os valores mínimo e máximo mostram os extremos observados. Dessa forma, é possível obter uma caracterização mais completa da resistência à compressão em cada classe de concreto.

### Selecionando e Reorganizando Variáveis

Para a continuidade das análises, foram selecionadas somente as variáveis quantitativas relacionadas às propriedades do concreto. Para isso, utilizou-se a função `select()` em conjunto com `all_of()`, permitindo selecionar as variáveis previamente definidas como de interesse. 

```{R}
variaveis_quantitativas <- c(
  "idade_dias",
  "resistencia_mpa",
  "cimento_kg_m3",
  "relacao_a_c",
  "abatimento_mm",
  "densidade_kg_m3",
  "absorção_agregado_pct"
)

dados_quantitativos <- dados_limpos |>
  select(all_of(variaveis_quantitativas))
```

A tabela a seguir apresenta as primeiras observações da nova base formada exclusivamente pelas variáveis quantitativas selecionadas.

```{R}
dados_quantitativos |>
  slice_head(n = 10) |>
  knitr::kable(
    caption = "Variáveis quantitativas relacionadas às propriedades do concreto",
    col.names = c(
      "Idade (dias)",
      "Resistência (MPa)",
      "Cimento (kg/m³)",
      "Relação a/c",
      "Abatimento (mm)",
      "Densidade (kg/m³)",
      "Absorção (%)"
    ),
    digits = 2
  )
```

Para calcular simultaneamente a média das variáveis quantitativas selecionadas, utilizou-se a função `across()` em conjunto com `summarise()`. Essa abordagem permite aplicar a mesma função a diversas variáveis sem a necessidade de especificar individualmente o cálculo para cada coluna.

```{R}
dados_quantitativos |>
  summarise(
    across(
      everything(),
      mean
    )
  ) |>
  pivot_longer(
    everything(),
    names_to = "Variável",
    values_to = "Média"
  ) |>
  knitr::kable(
    caption = "Média das variáveis quantitativas",
    col.names = c("Variável", "Média"),
    digits = 2
  )
```

Em comparação com o uso individual de `summarise()`, a utilização de `across()` torna o código mais compacto e facilita sua manutenção, principalmente quando há um grande número de variáveis. Caso novas variáveis sejam incluídas na seleção, a mesma operação pode ser aplicada a elas sem a necessidade de acrescentar manualmente novos cálculos. Dessa forma, `across()` apresenta maior praticidade e facilidade de manutenção para esse tipo de análise.

Para realizar uma transformação simultânea em diferentes variáveis quantitativas, utilizou-se `mutate()` em conjunto com `across()`. Os valores de resistência, consumo de cimento, abatimento e densidade foram divididos pelas respectivas médias, gerando variáveis relativas. Essa transformação permite comparar valores que apresentam diferentes unidades e ordens de grandeza em uma escala comum, na qual valores iguais a 1 correspondem à média de cada variável.

```{R}
dados_transformados <- dados_limpos |>
  mutate(
    across(
      c(
        resistencia_mpa,
        cimento_kg_m3,
        abatimento_mm,
        densidade_kg_m3
      ),
      ~ .x / mean(.x),
      .names = "{.col}_relativo"
    )
  )

dados_transformados |>
  select(
    id_corpo_prova,
    ends_with("_relativo")
  ) |>
  slice_head(n = 10) |>
  knitr::kable(
    caption = "Variáveis quantitativas transformadas em relação às respectivas médias",
    digits = 2
  )
```

A transformação permitiu expressar os valores das diferentes propriedades em relação às respectivas médias. Dessa forma, valores superiores a 1 indicam resultados acima da média da variável analisada, enquanto valores inferiores a 1 representam resultados abaixo da média. Essa padronização facilita a comparação entre propriedades que possuem diferentes unidades e ordens de grandeza.

Na sequência, foram calculadas simultaneamente a média e o desvio-padrão das variáveis quantitativas para cada tipo de concreto. Para isso, utilizou-se `group_by()` para o agrupamento das observações e `summarise()` em conjunto com `across()`, permitindo aplicar as mesmas funções estatísticas a diferentes variáveis.

```{R}
dados_limpos |>
  group_by(tipo_concreto) |>
  summarise(
    across(
      c(
        idade_dias,
        resistencia_mpa,
        cimento_kg_m3,
        relacao_a_c,
        abatimento_mm,
        densidade_kg_m3,
        absorção_agregado_pct
      ),
      list(
        media = mean,
        desvio_padrao = sd
      ),
      .names = "{.col}_{.fn}"
    )
  ) |>
  pivot_longer(
    cols = -tipo_concreto,
    names_to = c("Variavel", ".value"),
    names_pattern = "(.*)_(media|desvio_padrao)"
  ) |>
  knitr::kable(
    caption = "Média e desvio-padrão das variáveis quantitativas por tipo de concreto",
    digits = 2
  )
```

Em comparação com a utilização de vários comandos separados, o uso de `across()` torna o código mais compacto e facilita sua manutenção, pois permite aplicar simultaneamente as mesmas funções a um conjunto de variáveis. Dessa forma, caso seja necessário incluir novas variáveis ou estatísticas na análise, a alteração pode ser realizada em um único trecho do código, reduzindo repetições e tornando a análise mais organizada.

### Visualização dos Dados

```{R}

```

### Questões relacionadas à prática profissional

```{R}

```

### Desafio Final

```{R}

```

## 🧠 Considerações finais

Apresente uma síntese dos principais pontos observados no experimento.

- Retome o objetivo da prática e indique se ele foi alcançado.
- Destaque os principais aprendizados obtidos.
- Comente brevemente sobre a qualidade dos dados coletados.
- Sugira possíveis melhorias no procedimento experimental.

Evite repetir apenas os resultados; foque nas **conclusões e reflexões** sobre a prática realizada.

## Aprenda Quarto

Acesse [Quarto](https://quarto.org/).

## 📖 Referências