---
# Só mude aqui!!!!
author: "Maria Clara Figueiredo Coelho e Victória Raspante Marques"
title: "Relatório de Aula Prática 02"
bibliography: referencias.bib
# A partir daqui nao faca alteracoes!!!!!
link-citations: true
csl: associacao-brasileira-de-normas-tecnicas-ipea.csl
subtitle: "<a href='https://bendeivide.github.io/courses/epaec/' target='_blank'>Estatística e Probabilidade</a> </br> <a href='https://bendeivide.github.io' target='_blank'>Prof. Ben Dêivide (DEFIM/CAP/UFSJ)</a>"
include-before-body: header.html
date: now
date-format: "DD/MM/YYYY, HH:mm"
lang: pt-BR
format:
  html:
    toc: true
    number-sections: true
    theme: bootstrap
    #css: styles.css
    code-fold: true
    code-tools: true
execute:
  echo: true
  warning: false
  message: false
---


## 📌 Introdução

A análise de dados é uma ferramenta de grande valor para o acompanhamento e o controle de qualidade dos materiais empregados nas obras, no âmbito da Engenharia Civil. No controle tecnológico do concreto, informações como resistência à compressão, abatimento, relação água/cimento e idade dos corpos de prova auxiliam na avaliação do desempenho do material e na identificação de possíveis resultados fora do comportamento esperado.

Entretanto, dados obtidos em ensaios, registros de campo e planilhas podem apresentar valores ausentes, erros de digitação e inconsistências de preenchimento. Por esse motivo, antes da realização das análises estatísticas, é importante verificar a qualidade dos registros e realizar os tratamentos necessários para garantir maior confiabilidade aos resultados.

Nesse contexto, este relatório utilizará a linguagem R para inspecionar, tratar e explorar uma base de dados relacionada ao controle tecnológico do concreto, buscando transformar os dados brutos em informações úteis para sua análise e interpretação.


## 🎯 Objetivos

### Objetivo geral

Processar e analisar uma base de dados referente ao controle tecnológico do concreto, utilizando a linguagem R para identificar e tratar inconsistências e obter informações relevantes para a interpretação dos resultados.

### Objetivos específicos

- Inspecionar a estrutura e as características da base de dados;
- Identificar valores ausentes, erros de digitação e possíveis inconsistências;
- Padronizar e tratar as variáveis para realização das análises;
- Aplicar recursos da linguagem R para manipulação e exploração dos dados;
- Calcular e comparar resultados relacionados às propriedades do concreto;
- Investigar relações entre variáveis relevantes para o controle tecnológico;
- Interpretar os resultados obtidos considerando sua aplicação na Engenharia Civil.

---

## ⚙️ Metodologia


::: {.callout-note}
Descreva como o experimento foi realizado.
:::

- Materiais utilizados  
- Procedimento  
- Número de repetições  

---

## 🔍 Resultados e Discussão

A base de dados foi importada para o R através da função `read.csv2()` e atribuída a `dados`:

```r
dados <- read.csv2(
  "base_processamento_dados_engenharia_civil.csv",
  stringsAsFactors = FALSE,
  check.names = FALSE
)
```
```{r, echo=FALSE}
dados <- read.csv2(
  "base_processamento_dados_engenharia_civil.csv",
  stringsAsFactors = FALSE,
  check.names = FALSE
)
dados
```

Para obter o valor de observações e de variáveis existentes no banco de dados, é possível utilizar a função `str()` e, para um resumo dessas variáveis, utiliza-se `summary()`:

```r
str(dados)

summary(dados)
```

```{r, echo=FALSE}
str(dados)

summary(dados)
```

Portanto, essa base de dados possui 100 observações e 10 variáveis.

Além do número de observações e de váriáveis, a função `str()` também apresenta qual é a classe do objeto em questão, neste caso, `data.frame`, e a estrutura de cada variável.

As variáveis podem ser classificadas como qualitativas ou quantitativas. As variáveis qualitativas representam características ou categorias, enquanto as quantitativas são expressas por valores numéricos e representam quantidades ou medidas.

Na base analisada, a identificação do corpo de prova, a obra e o tipo de concreto são variáveis qualitativas, enquanto a idade do corpo de prova, a resistência, o consumo de cimento, a relação água/cimento, o abatimento, a densidade e a absorção são variáveis quantitativas. Entretanto, dentre as variáveis quantitativas, apenas a idade do corpo de prova foi reconhecida pelo R como numérica. As demais foram reconhecidas como caracteres (`chr`), o que pode indicar a presença de inconsistências que alteraram a forma como o R interpretou essas variáveis.

A função `summary()` apresenta um resumo das principais características das variáveis de uma base de dados. Para variáveis numéricas, mostra medidas como mínimo, máximo, média, mediana e quartis e, para variáveis de texto, apresenta informações relacionadas à sua estrutura e conteúdo.

O próximo passo é verificar a existência de valores ausentes na base de dados e, para isso, serão realizadas as seguintes etapas:

```r
# Quantificar o total de valores ausentes
sum(dados == "")
```

```{r, echo=FALSE}
sum(dados == "")
```

```r
# Quantificar os valores ausentes por variável
colSums(dados == "")
```
```{r, echo=FALSE}
colSums(dados == "")
```

```r
# Localizar os valores ausentes
ausentes <- which(dados == "", arr.ind = TRUE)

# Identificar o corpo de prova e a variável correspondente
resultado_ausentes <- data.frame(
  CP = dados$id_corpo_prova[ausentes[, 1]],
  Variavel = colnames(dados)[ausentes[, 2]]
)
```

```{r, echo=FALSE}
ausentes <- which(dados == "", arr.ind = TRUE)

resultado_ausentes <- data.frame(
  CP = dados$id_corpo_prova[ausentes[, 1]],
  Variavel = colnames(dados)[ausentes[, 2]]
)

resultado_ausentes
```

Para verificar e corrigir os dados que apresentam inconsistências dentro das variáveis quantitativas e que causaram o reconhecimento delas como (`chr`), iremos utilizar a função `as.numeric()` para tentar converter todos os valores para números em uma cópia da base de dados para, nomeada como `dados_limpos`,isto é importante para preservar o banco de dados para não perdermos a rastreabilidade dos dados originais. 

```r
# Agrupando as variáveis com erro de tipagem
variaveis_quantitativas <- c(
  "resistencia_mpa",
  "cimento_kg_m3",
  "relacao_a_c",
  "abatimento_mm",
  "densidade_kg_m3",
  "absorção_agregado_pct"
)

```
```{r, echo=FALSE}
variaveis_quantitativas <- c(
  "resistencia_mpa",
  "cimento_kg_m3",
  "relacao_a_c",
  "abatimento_mm",
  "densidade_kg_m3",
  "absorção_agregado_pct"
)
variaveis_quantitativas
```

```r
# Copia da base de dados para correção dos dados problemáticos`
dados_limpos <- dados

```
```{r, echo=FALSE}
dados_limpos <- dados
```

```r
# Convertendo valores para números 
dados_limpos[variaveis_quantitativas] <-
  lapply(dados[variaveis_quantitativas], as.numeric)

```
```{r, echo=FALSE}
dados_limpos[variaveis_quantitativas] <-
  lapply(dados[variaveis_quantitativas], as.numeric)
```

Após a tentativa de conversão das variáveis para o tipo numérico, observou-se que os valores que não puderam ser convertidos adequadamente foram transformados em NA pelo R.
Assim, para identificar o corpo de prova e os valores problemáticos por variável, foi desenvolvido os seguintes comandos:

```r
# Identificando quais valores foram transformados em NA 
problemas <- is.na(dados_limpos[variaveis_quantitativas]) &
             dados[variaveis_quantitativas] != ""

```
```{r, echo=FALSE}
problemas <- is.na(dados_limpos[variaveis_quantitativas]) &
             dados[variaveis_quantitativas] != ""
```

```r
# Localizando as posições em que as conversões apresentaram problemas 
which(problemas, arr.ind = TRUE)
posicoes <- which(problemas, arr.ind = TRUE)
resultado_problemas <- data.frame(
  CP = dados$id_corpo_prova[posicoes[, 1]],
  Variavel = colnames(problemas)[posicoes[, 2]],
  Valor = dados[variaveis_quantitativas][problemas]
)

```
```{r, echo=FALSE}
which(problemas, arr.ind = TRUE)
posicoes <- which(problemas, arr.ind = TRUE)
resultado_problemas <- data.frame(
  CP = dados$id_corpo_prova[posicoes[, 1]],
  Variavel = colnames(problemas)[posicoes[, 2]],
  Valor = dados[variaveis_quantitativas][problemas]
)
resultado_problemas
```

Diante disso, podemos observar que provavelmente houve erro de digitação nos 4 valores apresentados acima, como a utilização de vírgula ao invés de ponto e o uso de caractere letra junto a caractere número. Nesse segundo caso, para a variável `resistencia_mpa`o erro foi a troca da letra "o" pelo numeral zero, sendo o valor correto "30.4", já para a variável `cimento_kg_m3`, a troca não faria sentido em termos de coerência estatística, sendo necessário a exclusão da letra "o", assim o valor correto é "390". Logo, para a correção desse valores, iremos realizar as devidas substituíções e exclusões no `dados_limpos`.

Para a correção da utilização da vírgula no lugar de ponto, utilizaremos a função `gsub()`, que procura um texto e substitui por outro, junto das funções `function(x)`, que cria uma função temporária para que x percorra cada coluna para `lapply()`analisar.

```r
# Substituindo vírgula por ponto
dados_limpos[variaveis_quantitativas] <- lapply(
  dados_limpos[variaveis_quantitativas],
  function(x) gsub(",", ".", x)
)
```
```{r, echo=FALSE}
dados_limpos[variaveis_quantitativas] <- lapply(
  dados_limpos[variaveis_quantitativas],
  function(x) gsub(",", ".", x)
)
```

Já para a correção da letra "o" cada caso foi corrigido isoladamente.

```r
# Substituindo a letra "o" pelo algarismo zero
dados_limpos$resistencia_mpa[
  dados_limpos$id_corpo_prova == "CP-019"
] <- "30.4"

# Excluíndo a letra "o"
dados_limpos$cimento_kg_m3[
  dados_limpos$id_corpo_prova == "CP-064"
] <- "390"
)
```
```{r, echo=FALSE}
dados_limpos$resistencia_mpa[
  dados_limpos$id_corpo_prova == "CP-019"
] <- "30.4"

dados_limpos$cimento_kg_m3[
  dados_limpos$id_corpo_prova == "CP-064"
] <- "390"
```

Agora, basta alterar todos esses valores corrigidos para números, utilizando `as.numeric()` e conferir a atualização dos dados com `str()`.

```r
dados_limpos[variaveis_quantitativas] <- lapply(
  dados_limpos[variaveis_quantitativas],
  as.numeric
)
```
```{r, echo=FALSE}
dados_limpos[variaveis_quantitativas] <- lapply(
  dados_limpos[variaveis_quantitativas],
  as.numeric
)
str(dados_limpos)
```

Ainda observando o banco de dados, agora será verificado se os dados apresentados como variáveis quantitativas são compatíveis estatisticamente. Inicialmente iremos incluir a variável `idade_dias` na atribuição `variaveis_quantitativas` e utilizar a função `summary()`, para uma visão resumida dos dados estatístico de cada variável.

```r
# Inclução da variável de idade do corpo de prova e print do resumo estátistico das variáveis quantitativas

variaveis_quantitativas <- c(
  "idade_dias",
  "resistencia_mpa",
  "cimento_kg_m3",
  "relacao_a_c",
  "abatimento_mm",
  "densidade_kg_m3",
  "absorção_agregado_pct"
)
dados_limpos[variaveis_quantitativas] <-
  lapply(dados_limpos[variaveis_quantitativas], as.numeric)
  
summary(dados_limpos[variaveis_quantitativas])

```
```{r, echo=FALSE}
variaveis_quantitativas <- c(
  "idade_dias",
  "resistencia_mpa",
  "cimento_kg_m3",
  "relacao_a_c",
  "abatimento_mm",
  "densidade_kg_m3",
  "absorção_agregado_pct"
)
dados_limpos[variaveis_quantitativas] <-
  lapply(dados_limpos[variaveis_quantitativas], as.numeric)
summary(dados_limpos[variaveis_quantitativas])
```





## 🧠 Considerações finais

Apresente uma síntese dos principais pontos observados no experimento.

- Retome o objetivo da prática e indique se ele foi alcançado.
- Destaque os principais aprendizados obtidos.
- Comente brevemente sobre a qualidade dos dados coletados.
- Sugira possíveis melhorias no procedimento experimental.

Evite repetir apenas os resultados; foque nas **conclusões e reflexões** sobre a `variaveis prática realizada.



## 📖 Referências