---
# Só mude aqui!!!!
author: "Maria Clara Figueiredo Coelho e Victória Raspante Marques"
title: "Relatório de Aula Prática 02"
bibliography: referencias.bib
# A partir daqui nao faca alteracoes!!!!!
link-citations: true
csl: associacao-brasileira-de-normas-tecnicas-ipea.csl
subtitle: "<a href='https://bendeivide.github.io/courses/epaec/' target='_blank'>Estatística e Probabilidade</a> </br> <a href='https://bendeivide.github.io' target='_blank'>Prof. Ben Dêivide (DEFIM/CAP/UFSJ)</a>"
include-before-body: header.html
date: now
date-format: "DD/MM/YYYY, HH:mm"
lang: pt-BR
format:
  html:
    toc: true
    number-sections: true
    theme: bootstrap
    #css: styles.css
    code-fold: true
    code-tools: true
execute:
  echo: true
  warning: false
  message: false
---


## 📌 Introdução

A análise de dados é uma ferramenta de grande valor para o acompanhamento e o controle de qualidade dos materiais empregados nas obras, no âmbito da Engenharia Civil. No controle tecnológico do concreto, informações como resistência à compressão, abatimento, relação água/cimento e idade dos corpos de prova auxiliam na avaliação do desempenho do material e na identificação de possíveis resultados fora do comportamento esperado.

Entretanto, dados obtidos em ensaios, registros de campo e planilhas podem apresentar valores ausentes, erros de digitação e inconsistências de preenchimento. Por esse motivo, antes da realização das análises estatísticas, é importante verificar a qualidade dos registros e realizar os tratamentos necessários para garantir maior confiabilidade aos resultados.

Nesse contexto, este relatório utilizará a linguagem R para inspecionar, tratar e explorar uma base de dados relacionada ao controle tecnológico do concreto, buscando transformar os dados brutos em informações úteis para sua análise e interpretação.


## 🎯 Objetivos

### Objetivo geral

Processar e analisar uma base de dados referente ao controle tecnológico do concreto, utilizando a linguagem R para identificar e tratar inconsistências e obter informações relevantes para a interpretação dos resultados.

### Objetivos específicos

- Inspecionar a estrutura e as características da base de dados;
- Identificar valores ausentes, erros de digitação e possíveis inconsistências;
- Padronizar e tratar as variáveis para realização das análises;
- Aplicar recursos da linguagem R para manipulação e exploração dos dados;
- Calcular e comparar resultados relacionados às propriedades do concreto;
- Investigar relações entre variáveis relevantes para o controle tecnológico;
- Interpretar os resultados obtidos considerando sua aplicação na Engenharia Civil.

---

## ⚙️ Metodologia


::: {.callout-note}
Descreva como o experimento foi realizado.
:::

- Materiais utilizados  
- Procedimento  
- Número de repetições  

---

## 🔍 Resultados e Discussão

A base de dados foi importada para o R através da função `read.csv2()` e atribuída a `dados`:

```r
dados <- read.csv2(
  "base_processamento_dados_engenharia_civil.csv",
  stringsAsFactors = FALSE,
  check.names = FALSE
)
```
```{r, echo=FALSE}
dados <- read.csv2(
  "base_processamento_dados_engenharia_civil.csv",
  stringsAsFactors = FALSE,
  check.names = FALSE
)
dados
```

Para obter o valor de observações e de variáveis existentes no banco de dados, é possível utilizar a função `str()` e, para um resumo dessas variáveis, utiliza-se `summary()`:

```r
str(dados)

summary(dados)
```

```{r, echo=FALSE}
str(dados)

summary(dados)
```

Portanto, essa base de dados possui 100 observações e 10 variáveis.

Além do número de observações e de váriáveis, a função `str()` também apresenta qual é a classe do objeto em questão, neste caso, `data.frame`, e a estrutura de cada variável.

As variáveis podem ser classificadas como qualitativas ou quantitativas. As variáveis qualitativas representam características ou categorias, enquanto as quantitativas são expressas por valores numéricos e representam quantidades ou medidas.

Na base analisada, a identificação do corpo de prova, a obra e o tipo de concreto são variáveis qualitativas, enquanto a idade do corpo de prova, a resistência, o consumo de cimento, a relação água/cimento, o abatimento, a densidade e a absorção são variáveis quantitativas. Entretanto, dentre as variáveis quantitativas, apenas a idade do corpo de prova foi reconhecida pelo R como numérica. As demais foram reconhecidas como caracteres (`chr`), o que pode indicar a presença de inconsistências que alteraram a forma como o R interpretou essas variáveis.

A função `summary()` apresenta um resumo das principais características das variáveis de uma base de dados. Para variáveis numéricas, mostra medidas como mínimo, máximo, média, mediana e quartis e, para variáveis de texto, apresenta informações relacionadas à sua estrutura e conteúdo.

O próximo passo é verificar a existência de valores ausentes na base de dados e, para isso, serão realizadas as seguintes etapas:

```r
# Quantificar o total de valores ausentes
sum(dados == "")
```

```{r, echo=FALSE}
sum(dados == "")
```

```r
# Quantificar os valores ausentes por variável
colSums(dados == "")
```
```{r, echo=FALSE}
colSums(dados == "")
```

```r
# Localizar os valores ausentes
ausentes <- which(dados == "", arr.ind = TRUE)

# Identificar o corpo de prova e a variável correspondente
resultado_ausentes <- data.frame(
  CP = dados$id_corpo_prova[ausentes[, 1]],
  Variavel = colnames(dados)[ausentes[, 2]]
)
```

```{r, echo=FALSE}
ausentes <- which(dados == "", arr.ind = TRUE)

resultado_ausentes <- data.frame(
  CP = dados$id_corpo_prova[ausentes[, 1]],
  Variavel = colnames(dados)[ausentes[, 2]]
)

resultado_ausentes
```

# a


## 🧠 Considerações finais

Apresente uma síntese dos principais pontos observados no experimento.

- Retome o objetivo da prática e indique se ele foi alcançado.
- Destaque os principais aprendizados obtidos.
- Comente brevemente sobre a qualidade dos dados coletados.
- Sugira possíveis melhorias no procedimento experimental.

Evite repetir apenas os resultados; foque nas **conclusões e reflexões** sobre a prática realizada.



## 📖 Referências