---
# Só mude aqui!!!!
author: "Maria Clara Figueiredo Coelho e Victória Raspante Marques"
title: "Relatório de Aula Prática 02"
bibliography: referencias.bib
# A partir daqui nao faca alteracoes!!!!!
link-citations: true
csl: associacao-brasileira-de-normas-tecnicas-ipea.csl
subtitle: "<a href='https://bendeivide.github.io/courses/epaec/' target='_blank'>Estatística e Probabilidade</a> </br> <a href='https://bendeivide.github.io' target='_blank'>Prof. Ben Dêivide (DEFIM/CAP/UFSJ)</a>"
include-before-body: header.html
date: now
date-format: "DD/MM/YYYY, HH:mm"
lang: pt-BR
format:
  html:
    toc: true
    number-sections: true
    theme: bootstrap
    #css: styles.css
    code-fold: true
    code-tools: true
execute:
  echo: true
  warning: false
  message: false
---


## 📌 Introdução

A análise de dados é uma ferramenta de grande valor para o acompanhamento e o controle de qualidade dos materiais empregados nas obras, no âmbito da Engenharia Civil. No controle tecnológico do concreto, informações como resistência à compressão, abatimento, relação água/cimento e idade dos corpos de prova auxiliam na avaliação do desempenho do material e na identificação de possíveis resultados fora do comportamento esperado.

Entretanto, dados obtidos em ensaios, registros de campo e planilhas podem apresentar valores ausentes, erros de digitação e inconsistências de preenchimento. Por esse motivo, antes da realização das análises estatísticas, é importante verificar a qualidade dos registros e realizar os tratamentos necessários para garantir maior confiabilidade aos resultados.

Nesse contexto, este relatório utilizará a linguagem R para inspecionar, tratar e explorar uma base de dados relacionada ao controle tecnológico do concreto, buscando transformar os dados brutos em informações úteis para sua análise e interpretação.


## 🎯 Objetivos

### Objetivo geral

Processar e analisar uma base de dados referente ao controle tecnológico do concreto, utilizando a linguagem R para identificar e tratar inconsistências e obter informações relevantes para a interpretação dos resultados.

### Objetivos específicos

- Inspecionar a estrutura e as características da base de dados;
- Identificar valores ausentes, erros de digitação e possíveis inconsistências;
- Padronizar e tratar as variáveis para realização das análises;
- Aplicar recursos da linguagem R para manipulação e exploração dos dados;
- Calcular e comparar resultados relacionados às propriedades do concreto;
- Investigar relações entre variáveis relevantes para o controle tecnológico;
- Interpretar os resultados obtidos considerando sua aplicação na Engenharia Civil.

---

## ⚙️ Metodologia


::: {.callout-note}
Descreva como o experimento foi realizado.
:::

- Materiais utilizados  
- Procedimento  
- Número de repetições  

---

## 🔍 Resultados e Discussão

### Importação do banco de dados

A base de dados foi importada para o R através da função `read.csv2()` e atribuída a `dados`:

```r
dados <- read.csv2(
  "base_processamento_dados_engenharia_civil.csv",
  stringsAsFactors = FALSE,
  check.names = FALSE
)
```
```{r, echo=FALSE}
dados <- read.csv2(
  "base_processamento_dados_engenharia_civil.csv",
  stringsAsFactors = FALSE,
  check.names = FALSE
)
dados
```

Para obter o valor de observações e de variáveis existentes no banco de dados, é possível utilizar a função `str()` e, para um resumo dessas variáveis, utiliza-se `summary()`:

```r
str(dados)
summary(dados)
```
```{r, echo=FALSE}
str(dados)
summary(dados)
```

Portanto, essa base de dados possui 100 observações e 10 variáveis.

Além do número de observações e de váriáveis, a função `str()` também apresenta qual é a classe do objeto em questão, neste caso, `data.frame`, e a estrutura de cada variável.

As variáveis podem ser classificadas como qualitativas ou quantitativas. As variáveis qualitativas representam características ou categorias, enquanto as quantitativas são expressas por valores numéricos e representam quantidades ou medidas.

Na base analisada, a identificação do corpo de prova, a obra e o tipo de concreto são variáveis qualitativas, enquanto a idade do corpo de prova, a resistência, o consumo de cimento, a relação água/cimento, o abatimento, a densidade e a absorção são variáveis quantitativas. Entretanto, dentre as variáveis quantitativas, apenas a idade do corpo de prova foi reconhecida pelo R como numérica. As demais foram reconhecidas como caracteres (`chr`), o que pode indicar a presença de inconsistências que alteraram a forma como o R interpretou essas variáveis.

A função `summary()` apresenta um resumo das principais características das variáveis de uma base de dados. Para variáveis numéricas, mostra medidas como mínimo, máximo, média, mediana e quartis e, para variáveis de texto, apresenta informações relacionadas à sua estrutura e conteúdo.

### Investigação e Limpeza dos Dados

#### Dados ausentes

O próximo passo é verificar a existência de valores ausentes na base de dados e, para isso, serão realizadas as seguintes etapas:

```r
# Quantificar o total de valores ausentes
sum(dados == "")
```
```{r, echo=FALSE}
sum(dados == "")
```

```r
# Quantificar os valores ausentes por variável
colSums(dados == "")
```
```{r, echo=FALSE}
colSums(dados == "")
```

```r
# Localizar os valores ausentes
ausentes <- which(dados == "", arr.ind = TRUE)

# Identificar o corpo de prova e a variável correspondente
resultado_ausentes <- data.frame(
  CP = dados$id_corpo_prova[ausentes[, 1]],
  Variavel = colnames(dados)[ausentes[, 2]]
)
```
```{r, echo=FALSE}
ausentes <- which(dados == "", arr.ind = TRUE)

resultado_ausentes <- data.frame(
  CP = dados$id_corpo_prova[ausentes[, 1]],
  Variavel = colnames(dados)[ausentes[, 2]]
)

resultado_ausentes
```

Considerando a baixa ocorrência de dados ausentes em relação ao número total de observações da base, optou-se pela exclusão das linhas que apresentaram-se como vazios. Essa abordagem permite trabalhar com observações completas nas análises subsequentes, sem a necessidade de estimar ou imputar valores não observados. Dessa forma, busca-se preservar a representatividade dos dados efetivamente disponíveis e garantir maior consistência na aplicação das análises estatísticas. A remoção dessas linhas que contém vazios será feita após as análises das Variáveis Quantitativas e Qualitativas.

#### Variáveis quantitativas

Para verificar e corrigir os dados que apresentam inconsistências dentro das variáveis quantitativas e que causaram o reconhecimento delas como `(chr)`, iremos utilizar a função `as.numeric()` para tentar converter todos os valores para números em uma cópia da base de dados, nomeada como `dados_conversao`. Já para o armazenamento dos dados tratados, será atribuído uma cópia da base de dados para `dados_limpos`, importante para manter a integridade dos dados originalmente recebidos, possibilitando a rastreabilidade das alterações realizadas e a comparação entre os dados antes e após o tratamento.

```r
# Agrupando as variáveis com erro de tipagem
variaveis_quantitativas <- c(
  "resistencia_mpa",
  "cimento_kg_m3",
  "relacao_a_c",
  "abatimento_mm",
  "densidade_kg_m3",
  "absorção_agregado_pct"
)

```
```{r, echo=FALSE}
variaveis_quantitativas <- c(
  "resistencia_mpa",
  "cimento_kg_m3",
  "relacao_a_c",
  "abatimento_mm",
  "densidade_kg_m3",
  "absorção_agregado_pct"
)
variaveis_quantitativas
```

```r
# Copia da base de dados para conversão e tratamento dos dados problemáticos`
dados_conversao <- dados_limpos <- dados

```
```{r, echo=FALSE}
dados_conversao <- dados_limpos <- dados
```

```r
# Convertendo valores para números 
dados_conversao[variaveis_quantitativas] <-
  lapply(dados[variaveis_quantitativas], as.numeric)

```
```{r, echo=FALSE}
dados_conversao[variaveis_quantitativas] <-
  lapply(dados[variaveis_quantitativas], as.numeric)
```

Após a tentativa de conversão das variáveis para o tipo numérico, observou-se que os valores que não puderam ser convertidos adequadamente foram transformados em NA pelo R.
Assim, para identificar o corpo de prova e os valores problemáticos por variável, foi desenvolvido os seguintes comandos:

```r
# Identificando quais valores foram transformados em NA 
problemas <- is.na(dados_conversao[variaveis_quantitativas]) &
             dados[variaveis_quantitativas] != ""

```
```{r, echo=FALSE}
problemas <- is.na(dados_conversao[variaveis_quantitativas]) &
             dados[variaveis_quantitativas] != ""
```

```r
# Localizando as posições em que as conversões apresentaram problemas 
which(problemas, arr.ind = TRUE)
posicoes <- which(problemas, arr.ind = TRUE)
resultado_problemas <- data.frame(
  CP = dados$id_corpo_prova[posicoes[, 1]],
  Variavel = colnames(problemas)[posicoes[, 2]],
  Valor = dados[variaveis_quantitativas][problemas]
)

```
```{r, echo=FALSE}
which(problemas, arr.ind = TRUE)
posicoes <- which(problemas, arr.ind = TRUE)
resultado_problemas <- data.frame(
  CP = dados$id_corpo_prova[posicoes[, 1]],
  Variavel = colnames(problemas)[posicoes[, 2]],
  Valor = dados[variaveis_quantitativas][problemas]
)
resultado_problemas
```

Diante disso, podemos observar que provavelmente houve erro de digitação nos 4 valores apresentados acima, como a utilização de vírgula ao invés de ponto e o uso de caractere letra junto a caractere número. Nesse segundo caso, para a variável `resistencia_mpa`o erro foi a troca da letra "o" pelo numeral zero, sendo o valor correto "30.4", já para a variável `cimento_kg_m3`, a troca não faria sentido em termos de coerência estatística, sendo necessário a exclusão da letra "o", assim o valor correto é "390". Logo, para a correção desse valores, iremos realizar as devidas substituíções e exclusões no `dados_limpos`.

Para a correção da utilização da vírgula no lugar de ponto, utilizaremos a função `gsub()`, que procura um texto e substitui por outro, junto das funções `function(x)`, que cria uma função temporária para que x percorra cada coluna para `lapply()`analisar.

```r
# Substituindo vírgula por ponto
dados_limpos[variaveis_quantitativas] <- lapply(
  dados_limpos[variaveis_quantitativas],
  function(x) gsub(",", ".", x)
)
```
```{r, echo=FALSE}
dados_limpos[variaveis_quantitativas] <- lapply(
  dados_limpos[variaveis_quantitativas],
  function(x) gsub(",", ".", x)
)
```

Já para a correção da letra "o" cada caso foi corrigido isoladamente.

```r
# Substituindo a letra "o" pelo algarismo zero
dados_limpos$resistencia_mpa[
  dados_limpos$id_corpo_prova == "CP-019"
] <- "30.4"

# Excluíndo a letra "o"
dados_limpos$cimento_kg_m3[
  dados_limpos$id_corpo_prova == "CP-064"
] <- "390"
)
```
```{r, echo=FALSE}
dados_limpos$resistencia_mpa[
  dados_limpos$id_corpo_prova == "CP-019"
] <- "30.4"

dados_limpos$cimento_kg_m3[
  dados_limpos$id_corpo_prova == "CP-064"
] <- "390"
```

Agora, basta alterar todos esses valores corrigidos para números, utilizando `as.numeric()` e conferir a atualização dos dados com `str()`.

```r
dados_limpos[variaveis_quantitativas] <- lapply(
  dados_limpos[variaveis_quantitativas],
  as.numeric
)
```
```{r, echo=FALSE}
dados_limpos[variaveis_quantitativas] <- lapply(
  dados_limpos[variaveis_quantitativas],
  as.numeric
)
str(dados_limpos)
```

Ainda observando o banco de dados, agora será verificado se os dados apresentados como variáveis quantitativas são compatíveis estatisticamente. Inicialmente iremos incluir a variável `idade_dias` na atribuição `variaveis_quantitativas`, em seguida utilizar a função `summary()`, para uma visão resumida dos dados estatístico de cada variável.

```r
# Inclução da variável de idade do corpo de prova e print do resumo estátistico das variáveis quantitativas

variaveis_quantitativas <- c(
  "idade_dias",
  "resistencia_mpa",
  "cimento_kg_m3",
  "relacao_a_c",
  "abatimento_mm",
  "densidade_kg_m3",
  "absorção_agregado_pct"
)
dados_limpos[variaveis_quantitativas] <-
  lapply(dados_limpos[variaveis_quantitativas], as.numeric)
  
summary(dados_limpos[variaveis_quantitativas])

```
```{r, echo=FALSE}
variaveis_quantitativas <- c(
  "idade_dias",
  "resistencia_mpa",
  "cimento_kg_m3",
  "relacao_a_c",
  "abatimento_mm",
  "densidade_kg_m3",
  "absorção_agregado_pct"
)
dados_limpos[variaveis_quantitativas] <-
  lapply(dados_limpos[variaveis_quantitativas], as.numeric)
summary(dados_limpos[variaveis_quantitativas])
```
 
A partir dessa visualização, ao comparar as medidas de tendência central com os valores mínimos e máximos das variáveis, observa-se a presença de alguns valores que destoam significativamente do comportamento geral dos dados, indicando possíveis erros de digitação. A idade dos corpos de prova apresenta média de 28 dias, enquanto o valor máximo registrado é de 280 dias. Para o abatimento do concreto, verifica-se média de 121,70 mm e valor máximo de 1.250,00 mm. Em relação à densidade, a média observada é de 2,351 kg/m³, enquanto o valor mínimo corresponde a apenas 238 kg/m³. Por fim, a absorção de água do agregado apresenta média de 1,95%, contrastando com o valor máximo de 18,40%. A seguir, iremos localizar as amostras correspondente a esses dados  e realizar os devidos refinamentos com base nos resultados esperados para as variáveis estudadas.

```r
dados_limpos$idade_dias[
  dados_limpos$idade_dias == 280
] <- 28
dados_limpos$abatimento_mm[
  dados_limpos$abatimento_mm == 1250
] <- 125
dados_limpos$densidade_kg_m3[
  dados_limpos$densidade_kg_m3 == 238
] <- 2380
dados_limpos$absorção_agregado_pct[
  dados_limpos$absorção_agregado_pct == 18.4
] <- 1.84
```
```{r, echo=FALSE}
dados_limpos$idade_dias[
  dados_limpos$idade_dias == 280
] <- 28
dados_limpos$abatimento_mm[
  dados_limpos$abatimento_mm == 1250
] <- 125
dados_limpos$densidade_kg_m3[
  dados_limpos$densidade_kg_m3 == 238
] <- 2380
dados_limpos$absorção_agregado_pct[
  dados_limpos$absorção_agregado_pct == 18.4
] <- 1.84
```

#### Variáveis qualitativas

Concluído os ajustes das variáveis quantitativas, vamos agora analisar as variáveis qualitativas, de `obra`e `tipo_concreto`. Para isso utilizaremos a função `unique()`, a seguir.

```r
# Verificação de valores diferentes dentro de cada variável
unique(dados$obra)
unique(dados$tipo_concreto)

```
```{r, echo=FALSE}
unique(dados$obra)
unique(dados$tipo_concreto)
```

Para a variável `obra`, observa-se que as amostras foram coletadas em quatro blocos, identificados como A, B, C e D. Entretanto, foi identificada uma inconsistência na padronização dos dados referentes ao Bloco B, em que alguns registros apresentam um caractere de espaço adicional ao final do texto. Já para a variável `tipo_concreto`, observa-se que as classes de concreto são identificadas pelo padrão de escrita com a letra C maiúscula, seguida do respectivo valor numérico. Entretanto, foi identificado que há registros da classe C30 digitado como "c30", com letra minúscula.
Essas diferenças faz com que o R interprete os registros como categorias distintas, podendo comprometer o agrupamento das observações e, consequentemente, a obtenção e interpretação dos resultados. Sendo assim, foi feito os devidos ajustes para que as mesma categorias possam ser agrupadas.

```r
# Remoção de espaços em `obra`
dados_limpos$obra <- trimws(dados_limpos$obra)

# Alteração para letras maiúsculas em `tipo_concreto`
dados_limpos$tipo_concreto <- toupper(dados_limpos$tipo_concreto)

```
```{r, echo=FALSE}
dados_limpos$obra <- trimws(dados_limpos$obra)
dados_limpos$tipo_concreto <- toupper(dados_limpos$tipo_concreto)
unique(dados_limpos$obra)
unique(dados_limpos$tipo_concreto)
```

Por fim, será feita a remoção das linhas em que há falta de preenchimento de dados, itentificados pelos corpos de prova CP-092, CP-038, CP-015, CP-077 e CP-097, no item 4.2.1 Dados Ausentes.

```R
dados_limpos <- subset(
  dados_limpos,
  !(id_corpo_prova %in% c(
    "CP-092",
    "CP-038",
    "CP-015",
    "CP-077",
    "CP-097"
  ))
)

```
```{r, echo=FALSE}
dados_limpos <- subset(
  dados_limpos,
  !(id_corpo_prova %in% c(
    "CP-092",
    "CP-038",
    "CP-015",
    "CP-077",
    "CP-097"
  ))
)
```

Após a identificação e o tratamento das inconsistências presentes na base de dados, realizou-se uma nova verificação do conjunto de dados `dados_limpos`, com o objetivo de avaliar a estrutura das variáveis e conferir os resultados obtidos após o processo de limpeza.

```r
str(dados_limpos)
summary(dados_limpos)
```
```{r, echo=FALSE}
str(dados_limpos)
summary(dados_limpos)
```

A partir da aplicação da função `str()`, verificou-se que a base de dados tratada agora é composta por 95 observações e 10 variáveis. Após o processo de limpeza, as variáveis quantitativas foram adequadamente convertidas para o tipo numérico (num), enquanto as variáveis qualitativas permaneceram armazenadas como caracteres (chr).

Por meio da função `summary()`, foi possível verificar o comportamento das variáveis após as correções realizadas. Observa-se que os valores anteriormente identificados como discrepantes foram tratados, resultando em intervalos mais coerentes para as variáveis analisadas. A idade dos corpos de prova passou a variar entre 7 e 56 dias, o abatimento entre 64 e 175 mm, a densidade entre 2.293 e 2.464 kg/m³ e a absorção de água do agregado entre 0,80% e 2,92%.

Além disso, as variáveis resistência à compressão, consumo de cimento e relação água/cimento apresentaram valores entre 19,0 e 47,5 MPa, 295 e 418 kg/m³ e 0,43 e 0,65, respectivamente. Dessa forma, a nova inspeção indica que as inconsistências identificadas nas etapas anteriores foram corrigidas, tornando a base mais adequada para as análises subsequentes.

### Exploração dos dados

#### Resitência Média

Após o tratamento da base de dados, procedeu-se à análise estatística descritiva da resistência à compressão dos corpos de prova. Inicialmente, calculou-se a resistência média à compressão considerando todos os corpos de prova presentes na base de dados após o processo de tratamento, utilizado a função `mean()`.

```r
media_resistencia <- mean(dados_limpos$resistencia_mpa)

```
```{r, echo=FALSE}
media_resistencia <- mean(dados_limpos$resistencia_mpa)

media_resistencia
```

Em seguida, a resistência média foi determinada individualmente para cada bloco da obra. Para isso, utilizou-se a função `tapply()`, agrupando os valores de resistência à compressão de acordo com a variável obra e aplicando a função `mean()` a cada grupo.

```r
# Resistência média por bloco da obra
media_por_obra <- tapply(
  dados_limpos$resistencia_mpa,
  dados_limpos$obra,
  mean
)

# Resistência média por tipo de concreto
media_por_concreto <- tapply(
  dados_limpos$resistencia_mpa,
  dados_limpos$tipo_concreto,
  mean
)

# Resistência média por idade
media_por_idade <- tapply(
  dados_limpos$resistencia_mpa,
  dados_limpos$idade_dias,
  mean
)

```
```{r, echo=FALSE}
# Resistência média por bloco da obra
media_por_obra <- tapply(
  dados_limpos$resistencia_mpa,
  dados_limpos$obra,
  mean
)
media_por_obra

#Resistência média por tipo de concreto
media_por_concreto <- tapply(
  dados_limpos$resistencia_mpa,
  dados_limpos$tipo_concreto,
  mean
)
media_por_concreto

#Resistência média por idade
media_por_idade <- tapply(
  dados_limpos$resistencia_mpa,
  dados_limpos$idade_dias,
  mean
)
media_por_idade
```

A partir das resistências médias obtidas para cada bloco da obra, realizou-se a comparação entre os grupos com o objetivo de identificar os blocos que apresentaram a maior e a menor resistência média à compressão. Para isso, foram utilizadas as funções `max()` e `min()` para obtenção dos valores extremos e `which.max()` e `which.min()` para obtenção dos valores extremos com a identificação das respectivas posições no conjunto de resultados.

```r
# Identificação da maior resistência média
maior_media_bloco <- max(media_por_obra)
bloco_maior <- names(which.max(media_por_obra))

# Identificação da menor resistência média
menor_media_bloco <- min(media_por_obra)
bloco_menor <- names(which.min(media_por_obra))

```
```{r, echo=FALSE}
maior_media_bloco <- max(media_por_obra)
bloco_maior <- names(which.max(media_por_obra))

paste("Maior resistência média:", bloco_maior, "-", round(maior_media_bloco, 2), "MPa")

menor_media_bloco <- min(media_por_obra)
bloco_menor <- names(which.min(media_por_obra))

paste("Menor resistência média:", bloco_menor, "-", round(menor_media_bloco, 2), "MPa")

```

A resistência média à compressão foi avaliada para cada classe de concreto presente na base de dados (C25, C30, C35 e C40), calculada anteriormente por meio da função `tapply()`. De forma similar à comapração realizada para cada bloco, utilizou-se as funções `max()`, `which.max()` e `names()` para determinar a maior resistência média e identificar a classe de concreto correspondente.

```r
# Identificação da maior resistência média
maior_media_concreto <- max(media_por_obra)
concreto_maior <- names(which.max(media_por_concreto))

```
```{r, echo=FALSE}
maior_media_concreto <- max(media_por_obra)
concreto_maior <- names(which.max(media_por_concreto))

paste("Maior resistência média:", concreto_maior, "-", round(maior_media_concreto, 2), "MPa")
```

Com o objetivo de comparar simultaneamente diferentes características dos concretos, utilizou-se a função `aggregate()` para calcular as médias de resistência à compressão, consumo de cimento, relação água/cimento, abatimento e densidade para cada classe de concreto. A variável `tipo_concreto` foi utilizada como critério de agrupamento, enquanto a função `mean()` foi aplicada às variáveis quantitativas selecionadas.

```r
# Calculando as estatísticas por cada grupo
resultado_aggregate <- aggregate(
  cbind(
    resistencia_mpa,
    cimento_kg_m3,
    relacao_a_c,
    abatimento_mm,
    densidade_kg_m3
  ) ~ tipo_concreto,
  data = dados_limpos,
  FUN = mean
)
```
```{r, echo=FALSE}
resultado_aggregate <- aggregate(
  cbind(
    resistencia_mpa,
    cimento_kg_m3,
    relacao_a_c,
    abatimento_mm,
    densidade_kg_m3
  ) ~ tipo_concreto,
  data = dados_limpos,
  FUN = mean
)

resultado_aggregate
```

A partir dos resultados obtidos por meio da função aggregate(), observa-se um aumento progressivo da resistência média à compressão entre as classes de concreto, variando de 27,45 MPa para o C25 a 43,33 MPa para o C40. Esse aumento é acompanhado pelo crescimento do consumo médio de cimento, que passa de aproximadamente 322,35 kg/m³ no C25 para 404,13 kg/m³ no C40.

Em contrapartida, observa-se uma redução progressiva da relação água/cimento, com valores médios variando de 0,62 para o C25 a 0,48 para o C40. O abatimento médio também apresenta tendência de redução entre as classes, passando de 113,58 mm no C25 para 104,94 mm no C40.

Para a densidade, não se observa a mesma tendência crescente ou decrescente apresentada pelas demais variáveis, uma vez que os valores médios permanecem relativamente próximos entre as quatro classes de concreto, variando entre aproximadamente 2.362,50 e 2.383,47 kg/m³.

Dessa forma, os resultados da base analisada indicam que as classes de maior resistência estão associadas a maiores consumos médios de cimento e menores relações água/cimento, enquanto a densidade apresenta menor variação entre as diferentes classes.

#### Resitência Relativa

Para o cálculo da variável `resistencia_relativa`, foram adotadas como referência as resistências características das classes de concreto, conforme a ABNT NBR 8953:2015: 25 MPa (C25), 30 MPa (C30), 35 MPa (C35) e 40 MPa (C40). A variável foi obtida pela razão entre a resistência observada e a respectiva referência, sendo que valores iguais, superiores ou inferiores a 1 indicam, respectivamente, resistência equivalente, acima ou abaixo da referência adotada. Assim, para criar a variável `resistencia_relativa` já incluindo-a no banco de dados tratados `dados_limpos`, utilizou-se a função `ifelse()`, cuja atribuição é verificar uma condição para cada linha e retornar um valor quando ela é verdadeira e outro quando é falsa.

```r
# Criação da Resitência de Referência para apoio
dados_limpos$resistencia_referencia <- ifelse(
  dados_limpos$tipo_concreto == "C25", 25,
  ifelse(
    dados_limpos$tipo_concreto == "C30", 30,
    ifelse(
      dados_limpos$tipo_concreto == "C35", 35,
      40
    )
  )
)
```
```{r, echo=FALSE}
dados_limpos$resistencia_referencia <- ifelse(
  dados_limpos$tipo_concreto == "C25", 25,
  ifelse(
    dados_limpos$tipo_concreto == "C30", 30,
    ifelse(
      dados_limpos$tipo_concreto == "C35", 35,
      40
    )
  )
)

```

```r
# Criação da Resitência Relativa
dados_limpos$resistencia_relativa <-
  dados_limpos$resistencia_mpa /
  dados_limpos$resistencia_referencia
```
```{r, echo=FALSE}
dados_limpos$resistencia_relativa <-
  dados_limpos$resistencia_mpa /
  dados_limpos$resistencia_referencia
```

Após a crianção da variável `resistencia_relativa`, será feita a exclusão da variável `resistencia_referencia` que foi criada como apoio.

```r
# Exclusão da variável resitência referência
dados_limpos$resistencia_referencia <- NULL
```
```{r, echo=FALSE}
dados_limpos$resistencia_referencia <- NULL
```


#### Classificação quanto a resitência

Para a variável classificacao, adotou-se como critério a comparação entre a resistência observada e a resistência de referência definida para cada classe. Os corpos de prova com `resistencia_relativa` maior ou igual a 1 foram classificados como “Igual ou acima da referência”, enquanto aqueles com valor inferior a 1 foram classificados como “Abaixo da referência”.

```r
# Criação da variável Classificação
dados_limpos$classificacao <- ifelse(
  dados_limpos$resistencia_relativa >= 1,
  "Igual ou acima da referência",
  "Abaixo da referência"
)
```
```{r, echo=FALSE}
dados_limpos$classificacao <- ifelse(
  dados_limpos$resistencia_relativa >= 1,
  "Igual ou acima da referência",
  "Abaixo da referência"
)
```

Por fim, foi criada a variável `lógica acima_media`, destinada a indicar se a resistência à compressão de cada corpo de prova é superior à resistência média de sua respectiva classe de concreto. Para isso, utilizou-se a função `ave()`, que permitiu calcular a resistência média por `tipo_concreto` e associar o respectivo valor médio a cada observação. Em seguida, a resistência individual foi comparada à média de sua classe, atribuindo-se `TRUE` quando o valor observado foi superior à média e `FALSE` nos demais casos.

```r
# Calculando a resistência média por tipo de concreto e já associando a cada CP
media_tipo <- ave(
  dados_limpos$resistencia_mpa,
  dados_limpos$tipo_concreto,
  FUN = mean
)

# Criação da variável Acima da Média
dados_limpos$acima_media <-
  dados_limpos$resistencia_mpa > media_tipo

```
```{r, echo=FALSE}
media_tipo <- ave(
  dados_limpos$resistencia_mpa,
  dados_limpos$tipo_concreto,
  FUN = mean
)

dados_limpos$acima_media <-
  dados_limpos$resistencia_mpa > media_tipo

names(dados_limpos)
```

Assim, a base de dados `dados_limpos` é composta por 95 observações e 13 variáveis: 

```{r, echo=FALSE}
dim(dados_limpos)
names(dados_limpos)
```



## 🧠 Considerações finais

Apresente uma síntese dos principais pontos observados no experimento.

- Retome o objetivo da prática e indique se ele foi alcançado.
- Destaque os principais aprendizados obtidos.
- Comente brevemente sobre a qualidade dos dados coletados.
- Sugira possíveis melhorias no procedimento experimental.

Evite repetir apenas os resultados; foque nas **conclusões e reflexões** sobre a `variaveis prática realizada.



## 📖 Referências